---
output: 
  pdf_document:
    number_sections: false
    latex_engine: xelatex
encoding: UTF-8
header-includes:
  - \usepackage{setspace}
  - \onehalfspacing
  - \usepackage{ragged2e}
  - \AtBeginDocument{\justifying}
  - \usepackage{graphicx}
  - \usepackage{caption}
  - \captionsetup[table]{labelformat=empty}
  - \usepackage{unicode-math}
  - \setmainfont{Latin Modern Roman}
  - \setmathfont{Latin Modern Math}
editor_options: 
  markdown: 
    wrap: 72
---

\begin{titlepage}
\centering
\vspace*{3cm}

{\Huge\bfseries Ejercicio 3: Consumo e ingreso \par}
\vspace{2cm}

{\Large \textbf{Autor:} \par}
{\Large Alex Domingo Domínguez Licona \par}

\vfill
\end{titlepage}


\section*{Ejercicio 3. Consumo agregado en México y España}

```{r carga de librerias,echo=FALSE, message=FALSE, warning=FALSE}
library(readxl)
library(ggplot2)
library(dplyr)
library(tidyverse)
library(scales)
library(stringr)
library(knitr)
library(kableExtra)
library(latex2exp)
```


```{r carga de datos, echo=FALSE}
mexico_series   <- read_xlsx("Outputs/mexico_series.xlsx")   %>% mutate(fecha  = as.Date(fecha))
espana_series   <- read_xlsx("Outputs/espana_series.xlsx")   %>% mutate(periodo = as.Date(periodo))

mexico_crec     <- read_xlsx("Outputs/mexico_crec.xlsx")     %>% mutate(fecha  = as.Date(fecha))
mexico_hp       <- read_xlsx("Outputs/mexico_hp.xlsx")       %>% mutate(fecha  = as.Date(fecha))
mexico_bp       <- read_xlsx("Outputs/mexico_bp.xlsx")       %>% mutate(fecha  = as.Date(fecha))
mexico_bn       <- read_xlsx("Outputs/mexico_bn.xlsx")       %>% mutate(fecha  = as.Date(fecha))

espana_crec     <- read_xlsx("Outputs/espana_crec.xlsx")     %>% mutate(periodo = as.Date(periodo))
espana_hp       <- read_xlsx("Outputs/espana_hp.xlsx")       %>% mutate(periodo = as.Date(periodo))
espana_bp       <- read_xlsx("Outputs/espana_bp.xlsx")       %>% mutate(periodo = as.Date(periodo))
espana_bn       <- read_xlsx("Outputs/espana_bn.xlsx")       %>% mutate(periodo = as.Date(periodo))

mexico_scatter  <- read_xlsx("Outputs/mexico_scatter.xlsx")  %>% mutate(fecha  = as.Date(fecha))
espana_scatter  <- read_xlsx("Outputs/espana_scatter.xlsx")  %>% mutate(periodo = as.Date(periodo))

volatilidad_mex <- read_xlsx("Outputs/volatilidad.xlsx", sheet = "Mexico")
volatilidad_esp <- read_xlsx("Outputs/volatilidad.xlsx", sheet = "Espana")

tabla_resumen   <- read_xlsx("Outputs/tabla_regresiones.xlsx")
tabla_detalle_mex <- read_xlsx("Outputs/regresiones_detalle_mexico.xlsx")

```


En este ejercicio se estudia el consumo agregado en México y España utilizando series trimestrales en términos reales. Se analiza la evolución de las principales variables macroeconómicas, sus componentes cíclicos, su volatilidad y la relación entre consumo e ingreso, con el fin de evaluar la pertinencia de la Hipótesis de Ingreso Permanente para el caso mexicano.

\subsection*{(a) Obtención y descripción de los datos}

Se utilizaron datos trimestrales para México y España. Para México, las variables consideradas fueron: producto interno bruto real (\(Y\)), consumo agregado real (\(C\)), consumo de bienes (\(C_b\)), consumo de servicios (\(C_s\)), gasto de gobierno real (\(G\)), inversión real (\(I\)) y exportaciones netas reales (\(NX\)). Para España, se emplearon las series análogas disponibles.

Para México los datos presentados corresponden al periodo de 2008-2025 (debido a la disponibilidad) y se expresan en términos reales. Para España los datos corresponden al periodo 1995-2025.


\subsection*{(b) Gráficas de series originales}

En esta sección se presentan las series originales para ambos países. Primero se muestran las variables en niveles reales y posteriormente sus transformaciones logarítmicas para las series estrictamente positivas.

\subsubsection*{México: series en niveles}

```{r Grafica Mx b, echo=FALSE, message=FALSE, warning=FALSE}
mexico_series_larga <- mexico_series %>%
  select(fecha, PIB_real, C_real, Cb_real, C_servicios, G_real, I_real, NX_real) %>%
  mutate(fecha = as.Date(fecha)) %>%  # asegurar formato fecha al leer xlsx
  pivot_longer(
    cols = -fecha,
    names_to = "variable",
    values_to = "valor"
  ) %>%
  mutate(variable = recode(variable,
    PIB_real    = "PIB (Y)",
    C_real      = "Consumo total (C)",
    Cb_real     = "Consumo bienes (Cb)",
    C_servicios = "Consumo servicios (Cs)",
    G_real      = "Gasto gobierno (G)",
    I_real      = "Inversión (I)",
    NX_real     = "Exportaciones netas (NX)"
  ))

ggplot(mexico_series_larga, aes(x = fecha, y = valor, color = variable)) +
  geom_line(linewidth = 1) +
  scale_y_continuous(labels = scales::comma) +
  scale_x_date(date_breaks = "1 years", date_labels = "%Y") +
  labs(
    title = "México. Componentes macroeconómicos reales (Nivel original)",
    subtitle = "Series trimestrales a precios constantes de 2018",
    x = "Periodo", 
    y = "Millones de pesos",
    color = "Variable",
    caption = "Fuente: Elaboración propia con datos de INEGI"
  ) +
  theme_minimal() + 
  theme(
    plot.title = element_text(hjust = 0.5, face = "bold", color = "dodgerblue4", size = 13),
    plot.subtitle = element_text(hjust = 0.5, size = 10),
    axis.title = element_text(face = "bold"),
    axis.text.x = element_text(angle = 45, hjust = 1),
    legend.position = "bottom",
    plot.caption = element_text(hjust = 1, size = 9))+ guides(color = guide_legend(nrow = 3, byrow = TRUE))
```

\subsubsection*{México: series en logaritmos}

```{r gráfica Mx log,echo=FALSE, message=FALSE, warning=FALSE}
# Crear mexico_log — solo series positivas (sin NX), aplicar log
mexico_log <- mexico_series_larga %>%
  filter(variable != "Exportaciones netas (NX)") %>%
  mutate(valor = log(valor))

# Gráfica
ggplot(mexico_log, aes(x = fecha, y = valor, color = variable)) +
  geom_line(linewidth = 1) +
  scale_x_date(date_breaks = "1 year", date_labels = "%Y") +
  labs(
    title    = "México. Componentes macroeconómicos reales (Logaritmo natural)",
    subtitle = "Series trimestrales a precios constantes de 2018",
    x = "Periodo", 
    y = "ln(Millones de pesos)",
    color    = "Variable",
    caption  = "Fuente: Elaboración propia con datos de INEGI"
  ) +
  theme_minimal() + 
  theme(
    plot.title    = element_text(hjust = 0.5, face = "bold", color = "dodgerblue4", size = 13),
    plot.subtitle = element_text(hjust = 0.5, size = 10),
    axis.title    = element_text(face = "bold"),
    axis.text.x   = element_text(angle = 45, hjust = 1),
    legend.position = "bottom",
    plot.caption  = element_text(hjust = 1, size = 9)
  )
```

\subsubsection*{España: series en niveles}

```{r Graficas España b,echo=FALSE, message=FALSE, warning=FALSE}
espana_series_larga <- espana_series %>%
  select(periodo, Y_real, C_real, G_real, I_real) %>%
  mutate(periodo = as.Date(periodo)) %>%
  pivot_longer(
    cols = -periodo,
    names_to = "variable",
    values_to = "valor"
  ) %>%
  mutate(variable = recode(variable,
    Y_real  = "PIB (Y)",
    C_real  = "Consumo total (C)",
    G_real  = "Gasto gobierno (G)",
    I_real  = "Inversión (I)"))
ggplot(espana_series_larga, aes(x = periodo, y = valor, color = variable)) +
  geom_line(linewidth = 1) +
  scale_y_continuous(labels = scales::comma) +
  scale_x_date(date_breaks = "2 year", date_labels = "%Y") +
  labs(
    title = "España. Componentes macroeconómicos reales (Nivel original)",
    subtitle = "Series trimestrales a precios constantes de 2020",
    x = "Periodo", 
    y = "Millones de euros",
    color = "Variable",
    caption = "Fuente: Elaboración propia con datos de Eurostat"
  ) +
  theme_minimal() + 
  theme(
    plot.title    = element_text(hjust = 0.5, face = "bold", color = "dodgerblue4", size = 13),
    plot.subtitle = element_text(hjust = 0.5, size = 10),
    axis.title    = element_text(face = "bold"),
    axis.text.x   = element_text(angle = 45, hjust = 1),
    legend.position = "bottom",
    plot.caption  = element_text(hjust = 1, size = 9)
  )+guides(color = guide_legend(nrow = 2, byrow = TRUE))
```

\subsubsection*{España: series en logaritmos}

```{r gráfica ESP log,echo=FALSE, message=FALSE, warning=FALSE}
espana_log <- espana_series_larga %>%
  mutate(valor = log(valor))

ggplot(espana_log, aes(x = periodo, y = valor, color = variable)) +
  geom_line(linewidth = 1) +
  scale_x_date(date_breaks = "2 year", date_labels = "%Y") +
  labs(
    title    = "España. Componentes macroeconómicos reales (Logaritmo natural)",
    subtitle = "Series trimestrales a precios constantes de 2020",
    x = "Periodo", 
    y = "ln(Millones de euros)", 
    color    = "Variable",
    caption  = "Fuente: Elaboración propia con datos de Eurostat"
  ) +
  theme_minimal() + 
  theme(
    plot.title    = element_text(hjust = 0.5, face = "bold", color = "dodgerblue4", size = 13),
    plot.subtitle = element_text(hjust = 0.5, size = 10),
    axis.title    = element_text(face = "bold"),
    axis.text.x   = element_text(angle = 45, hjust = 1),
    legend.position = "bottom",
    plot.caption  = element_text(hjust = 1, size = 9)
  )

```

Los datos utilizados permiten capturar tanto el comportamiento de largo plazo como las fluctuaciones cíclicas de las principales variables macroeconómicas. En el caso de México, el periodo 2008–2025 incluye episodios relevantes como la crisis financiera global y la pandemia, lo que introduce variabilidad importante en las series.

Por su parte, el horizonte más amplio para España (desde 1995) permite observar distintos ciclos económicos completos, incluyendo la crisis de deuda europea. Esto hace que la comparación entre países sea informativa, aunque también implica diferencias en la longitud de las muestras.

Las gráficas en niveles muestran una clara tendencia creciente en todas las variables, lo cual es consistente con el crecimiento económico de largo plazo. Sin embargo, esta tendencia dificulta la identificación de fluctuaciones cíclicas y relaciones dinámicas entre las variables. Al transformar las series a logaritmos, se observa una mayor estabilidad en la varianza y una interpretación más clara de los cambios relativos. 

En ambos países se aprecia un comportamiento similar entre el consumo y el PIB, lo que sugiere una fuerte relación entre ambas variables. La inversión presenta mayor volatilidad, mientras que el gasto público muestra una trayectoria más estable.

En el caso de México, destacan caídas pronunciadas en periodos de crisis (particularmente alrededor de 2020), reflejando choques macroeconómicos significativos. En España, las fluctuaciones son más visibles en el periodo de la crisis financiera y la posterior recuperación.

En conjunto, estas gráficas sugieren la existencia de comovimientos entre las variables, lo que motiva el análisis posterior mediante series filtradas.

\subsection*{(c) Construcción de series filtradas}

En esta parte se construyen distintas transformaciones de las series con el objetivo de eliminar la tendencia y estudiar su componente cíclico. Se consideran cuatro enfoques: tasas de crecimiento, filtro HP, filtro Band-Pass y filtro Beveridge-Nelson.

\subsubsection*{Tasas de crecimiento}

Se calculan las tasas de crecimiento anuales de las variables, definidas como:
$\Delta \% a_t = \left( \frac{a_t - a_{t-1}}{a_{t-1}} \right)$.



```{r Tasas de crecimiento,echo=FALSE, message=FALSE, warning=FALSE}
# Formato largo para graficar
mexico_crec_larga <- mexico_crec %>%
  pivot_longer(-fecha, names_to = "variable", values_to = "valor") %>%
  mutate(variable = str_remove(variable, "crec_"),
         variable = recode(variable,
           PIB_real    = "PIB (Y)",
           C_real      = "Consumo total (C)",
           Cb_real     = "Consumo bienes (Cb)",
           C_servicios = "Consumo servicios (Cs)",
           G_real      = "Gasto gobierno (G)",
           I_real      = "Inversión (I)",
           NX_real     = "Exportaciones netas (NX)"
         ))

# Gráfica tasas de crecimiento México
ggplot(mexico_crec_larga %>% filter(variable != "Exportaciones netas (NX)"),
       aes(x = fecha, y = valor, color = variable)) +
  geom_line(linewidth = 1) +
  geom_hline(yintercept = 0, linetype = "dashed", color = "gray40") +
  scale_y_continuous(labels = percent) +
  scale_x_date(date_breaks = "4 years", date_labels = "%Y") +
  labs(
    title    = "México. Tasas de crecimiento anual",
    subtitle = "Series trimestrales",
    x        = "Periodo",
    y        = TeX("$\\Delta$% anual"),
    color    = "Variable",
    caption  = "Fuente: Elaboración propia con datos de INEGI"
  ) +
  theme_minimal() +
  theme(
    plot.title      = element_text(hjust = 0.5, face = "bold", color = "dodgerblue4", size = 13),
    plot.subtitle   = element_text(hjust = 0.5, size = 10),
    axis.title      = element_text(face = "bold"),
    axis.text.x     = element_text(angle = 45, hjust = 1),
    legend.position = "bottom",
    plot.caption    = element_text(hjust = 1, size = 9)
  ) +
  guides(color = guide_legend(nrow = 2, byrow = TRUE))
```

```{r Matriz de varianzas y covarianzas — tasas de crecimiento México ,echo=FALSE, message=FALSE, warning=FALSE}
cov_crec_mex <- mexico_crec %>%
  select(-fecha) %>%
  cov(use = "complete.obs")

kable(
  as.data.frame(round(cov_crec_mex, 4)),
  digits = 4,
  caption = "\\centering Matriz de varianza-covarianza: Tasas de crecimiento (México)",
  align = "c",
  booktabs = TRUE,
  format = "latex",
  table.envir = "table"
) |>
  kable_styling(
    full_width = FALSE,
    position = "center",
    latex_options = c("hold_position", "scale_down"),
    font_size = 10
  ) |>
  footnote(
    general = "Fuente: elaboración propia con datos de INEGI. Series en tasas de crecimiento anual.",
    general_title = "",
    threeparttable = TRUE
  )
```



```{r ESPAÑA: tasas de crecimiento, echo=FALSE}
espana_crec_larga <- espana_crec %>%
  pivot_longer(-periodo, names_to = "variable", values_to = "valor") %>%
  mutate(variable = str_remove(variable, "crec_"),
         variable = recode(variable,
           Y_real  = "PIB (Y)",
           C_real  = "Consumo total (C)",
           G_real  = "Gasto gobierno (G)",
           I_real  = "Inversión (I)",
           NX_real = "Exportaciones netas (NX)"
         ))

# Gráfica tasas de crecimiento España
ggplot(espana_crec_larga %>% filter(variable != "Exportaciones netas (NX)"),
       aes(x = periodo, y = valor, color = variable)) +
  geom_line(linewidth = 1) +
  geom_hline(yintercept = 0, linetype = "dashed", color = "gray40") +
  scale_y_continuous(labels = percent) +
  scale_x_date(date_breaks = "2 years", date_labels = "%Y") +
  labs(
    title    = "España. Tasas de crecimiento anual",
    subtitle = "Series trimestrales",
    x        = "Periodo",
    y        = TeX("$\\Delta$% anual"),
    color    = "Variable",
    caption  = "Fuente: Elaboración propia con datos de Eurostat"
  ) +
  theme_minimal() +
  theme(
    plot.title      = element_text(hjust = 0.5, face = "bold", color = "dodgerblue4", size = 13),
    plot.subtitle   = element_text(hjust = 0.5, size = 10),
    axis.title      = element_text(face = "bold"),
    axis.text.x     = element_text(angle = 45, hjust = 1),
    legend.position = "bottom",
    plot.caption    = element_text(hjust = 1, size = 9)
  ) +
  guides(color = guide_legend(nrow = 2, byrow = TRUE))
```

```{r Matriz de varianzas y covarianzas — tasas de crecimiento ESPAÑA ,echo=FALSE, message=FALSE, warning=FALSE}
cov_crec_esp <- espana_crec %>%
  select(-periodo) %>%
  cov(use = "complete.obs")

kable(
  as.data.frame(round(cov_crec_esp, 4)),
  digits = 4,
  caption = "\\centering Matriz de varianza-covarianza: Tasas de crecimiento (España)",
  align = "c",
  booktabs = TRUE,
  format = "latex",
  table.envir = "table"
) |>
  kable_styling(
    full_width = FALSE,
    position = "center",
    latex_options = c("hold_position", "scale_down"),
    font_size = 10
  ) |>
  footnote(
    general = "Fuente: elaboración propia con datos de Eurostat. Series en tasas de crecimiento anual.",
    general_title = "",
    threeparttable = TRUE
  )
```

\subsubsection*{Filtro HP}

A continuación se obtiene la componente cíclica de las series mediante el filtro de Hodrick-Prescott.



```{r filtro HP, echo=FALSE, message=FALSE, warning=FALSE}
# lambda = 1600 es el estándar para datos trimestrales
aplicar_hp <- function(serie) {
  hp <- hpfilter(serie, freq = 1600)
  hp$cycle
}

mexico_hp_larga <- mexico_hp %>%
  pivot_longer(-fecha, names_to = "variable", values_to = "valor") %>%
  mutate(variable = str_remove(variable, "hp_"),
         variable = recode(variable,
           PIB_real    = "PIB (Y)",
           C_real      = "Consumo total (C)",
           Cb_real     = "Consumo bienes (Cb)",
           C_servicios = "Consumo servicios (Cs)",
           G_real      = "Gasto gobierno (G)",
           I_real      = "Inversión (I)"
         ))

ggplot(mexico_hp_larga, aes(x = fecha, y = valor, color = variable)) +
  geom_line(linewidth = 1) +
  geom_hline(yintercept = 0, linetype = "dashed", color = "gray40") +
  scale_y_continuous(labels = comma) +
  scale_x_date(date_breaks = "2 year", date_labels = "%Y") +
  labs(
    title    = "México Componente cíclico — Filtro HP",
    subtitle = TeX("Series trimestrales ($\\lambda$ = 1600)"),
    x = "Periodo", 
    y = "Desviación de tendencia", 
    color    = "Variable",
    caption  = "Fuente: Elaboración propia con datos de INEGI"
  ) +
  theme_minimal() + 
 theme(
    plot.title    = element_text(hjust = 0.5, face = "bold", color = "dodgerblue4", size = 13),
    plot.subtitle = element_text(hjust = 0.5, size = 10),
    axis.title    = element_text(face = "bold"),
    axis.text.x   = element_text(angle = 45, hjust = 1),
    legend.position = "bottom",
    plot.caption  = element_text(hjust = 1, size = 9)
  ) +
  guides(color = guide_legend(nrow = 2, byrow = TRUE))
```

```{r Matriz de varianzas y covarianzas — HP MX ,echo=FALSE, message=FALSE, warning=FALSE}
cov_hp_mex <- mexico_hp %>%
  select(-fecha) %>%
  cov(use = "complete.obs")

kable(
  as.data.frame(round(cov_hp_mex, 4)),
  digits = 4,
  caption = "\\centering Matriz de varianza-covarianza: Componente cíclico HP (México)",
  align = "c",
  booktabs = TRUE,
  format = "latex",
  table.envir = "table"
) |>
  kable_styling(
    full_width = FALSE,
    position = "center",
    latex_options = c("hold_position", "scale_down"),
    font_size = 10
  ) |>
  footnote(
    general = "Fuente: elaboración propia. Filtro Hodrick-Prescott (lambda = 1600).",
    general_title = "",
    threeparttable = TRUE
  )
```



```{r ESPAÑA: filtro HP, echo=FALSE, message=FALSE, warning=FALSE}
espana_hp_larga <- espana_hp %>%
  pivot_longer(-periodo, names_to = "variable", values_to = "valor") %>%
  mutate(variable = str_remove(variable, "hp_"),
         variable = recode(variable,
           Y_real = "PIB (Y)",
           C_real = "Consumo total (C)",
           G_real = "Gasto gobierno (G)",
           I_real = "Inversión (I)"
         ))

ggplot(espana_hp_larga, aes(x = periodo, y = valor, color = variable)) +
  geom_line(linewidth = 1) +
  geom_hline(yintercept = 0, linetype = "dashed", color = "gray40") +
  scale_y_continuous(labels = comma) +
  scale_x_date(date_breaks = "2 year", date_labels = "%Y") +
  labs(
    title    = "España. Componente cíclico — Filtro HP",
    subtitle = TeX("Series trimestrales ($\\lambda$ = 1600)"),
    x        = "Periodo", 
    y        = "Desviación de tendencia", 
    color    = "Variable",
    caption  = "Fuente: Elaboración propia con datos de Eurostat"
  ) +
  theme_minimal() + 
  theme(
    plot.title    = element_text(hjust = 0.5, face = "bold", color = "dodgerblue4", size = 13),
    plot.subtitle = element_text(hjust = 0.5, size = 10),
    axis.title    = element_text(face = "bold"),
    axis.text.x   = element_text(angle = 45, hjust = 1),
    legend.position = "bottom",
    plot.caption  = element_text(hjust = 1, size = 9)
  ) +
  guides(color = guide_legend(nrow = 2, byrow = TRUE))

```

```{r Matriz de varianzas y covarianzas — HP ESP ,echo=FALSE, message=FALSE, warning=FALSE}

cov_hp_esp <- espana_hp %>%
  select(-periodo) %>%
  cov(use = "complete.obs")

kable(
  as.data.frame(round(cov_hp_esp, 4)),
  digits = 4,
  caption = "\\centering Matriz de varianza-covarianza: Componente cíclico HP (España)",
  align = "c",
  booktabs = TRUE,
  format = "latex",
  table.envir = "table"
) |>
  kable_styling(
    full_width = FALSE,
    position = "center",
    latex_options = c("hold_position", "scale_down"),
    font_size = 10
  ) |>
  footnote(
    general = TeX("Fuente: elaboración propia. Filtro Hodrick-Prescott ($\\lambda$ = 1600)."),
    general_title = "",
    threeparttable = TRUE
  )
```


\subsubsection*{Filtro Band-Pass}

Se aplica ahora un filtro Band-Pass para extraer las fluctuaciones cíclicas de interés.



```{r filtro Band-Pass (Baxter-King), echo=FALSE, message=FALSE, warning=FALSE}

# pl=6, pu=32 es el estándar trimestral (ciclos de 1.5 a 8 años)
aplicar_bp <- function(serie) {
  bp <- bkfilter(serie, pl = 6, pu = 32, nfix = 12)
  bp$cycle
}

mexico_bp_larga <- mexico_bp %>%
  pivot_longer(-fecha, names_to = "variable", values_to = "valor") %>%
  mutate(variable = str_remove(variable, "bp_"),
         variable = recode(variable,
           PIB_real    = "PIB (Y)",
           C_real      = "Consumo total (C)",
           Cb_real     = "Consumo bienes (Cb)",
           C_servicios = "Consumo servicios (Cs)",
           G_real      = "Gasto gobierno (G)",
           I_real      = "Inversión (I)"
         ))

ggplot(mexico_bp_larga %>% drop_na(), aes(x = fecha, y = valor, color = variable)) +
  geom_line(linewidth = 1) +
  geom_hline(yintercept = 0, linetype = "dashed", color = "gray40") +
  scale_y_continuous(labels = comma) +
  scale_x_date(date_breaks = "1 year", date_labels = "%Y") +
  labs(
    title    = "México. Componente cíclico — Filtro Band-Pass (Baxter-King)",
    subtitle = "Series trimestrales",
    x        = "Periodo", 
    y        = "Desviación de tendencia", 
    color    = "Variable",
    caption  = "Fuente: Elaboración propia con datos de INEGI"
  ) +
  theme_minimal() + 
  theme(
    plot.title    = element_text(hjust = 0.5, face = "bold", color = "dodgerblue4", size = 13),
    plot.subtitle = element_text(hjust = 0.5, size = 10),
    axis.title    = element_text(face = "bold"),
    axis.text.x   = element_text(angle = 45, hjust = 1),
    legend.position = "bottom",
    plot.caption  = element_text(hjust = 1, size = 9)
  ) +
  guides(color = guide_legend(nrow = 2, byrow = TRUE))
```

```{r Matriz de varianzas y covarianzas — Band-Pass Mx ,echo=FALSE, message=FALSE, warning=FALSE}
cov_bp_mex <- mexico_bp %>%
  select(-fecha) %>%
  cov(use = "complete.obs")

kable(
  as.data.frame(round(cov_bp_mex, 4)),
  digits = 4,
  caption = "\\centering Matriz de varianza-covarianza: Componente cíclico BP (México)",
  align = "c",
  booktabs = TRUE,
  format = "latex",
  table.envir = "table"
) |>
  kable_styling(
    full_width = FALSE,
    position = "center",
    latex_options = c("hold_position", "scale_down"),
    font_size = 10
  ) |>
  footnote(
    general = "Fuente: elaboración propia.",
    general_title = "",
    threeparttable = TRUE
  )
```



```{r ESPAÑA: filtro Band-Pass, echo=FALSE, message=FALSE, warning=FALSE}
espana_bp_larga <- espana_bp %>%
  pivot_longer(-periodo, names_to = "variable", values_to = "valor") %>%
  mutate(variable = str_remove(variable, "bp_"), # Nota que aquí sería bp_
         variable = recode(variable,
           Y_real = "PIB (Y)",
           C_real = "Consumo total (C)",
           G_real = "Gasto gobierno (G)",
           I_real = "Inversión (I)"
         ))

ggplot(espana_bp_larga, aes(x = periodo, y = valor, color = variable)) +
  geom_line(linewidth = 1) +
  geom_hline(yintercept = 0, linetype = "dashed", color = "gray40") +
  scale_y_continuous(labels = comma) +
  scale_x_date(date_breaks = "2 year", date_labels = "%Y") +
  labs(
    title    = "España. Componente cíclico — Filtro Band-Pass (Baxter-King)",
    subtitle = "Series trimestrales",
    x        = "Periodo", 
    y        = "Desviación de tendencia", 
    color    = "Variable",
    caption  = "Fuente: Elaboración propia con datos de Eurostat"
  ) +
  theme_minimal() + 
  theme(
    plot.title    = element_text(hjust = 0.5, face = "bold", color = "dodgerblue4", size = 13),
    plot.subtitle = element_text(hjust = 0.5, size = 10),
    axis.title    = element_text(face = "bold"),
    axis.text.x   = element_text(angle = 45, hjust = 1),
    legend.position = "bottom",
    plot.caption  = element_text(hjust = 1, size = 9)
  ) +
  guides(color = guide_legend(nrow = 2, byrow = TRUE))
```

```{r ESPAÑA: covarianzas Band-Pass, echo=FALSE, message=FALSE, warning=FALSE}
cov_bp_esp <- espana_bp %>%
  select(-periodo) %>%
  cov(use = "complete.obs")

kable(
  as.data.frame(round(cov_bp_esp, 4)),
  digits = 4,
  caption = "\\centering Matriz de varianza-covarianza: Componente cíclico BP (España)",
  align = "c",
  booktabs = TRUE,
  format = "latex",
  table.envir = "table"
) |>
  kable_styling(
    full_width = FALSE,
    position = "center",
    latex_options = c("hold_position", "scale_down"),
    font_size = 10
  ) |>
  footnote(
    general = "Fuente: elaboración propia",
    general_title = "",
    threeparttable = TRUE
  )
```


\subsubsection*{Filtro Beveridge-Nelson}

Finalmente, se obtiene la componente cíclica mediante el filtro Beveridge-Nelson.



```{r filtro Beveridge-Nelson, echo=FALSE, message=FALSE, warning=FALSE}

mexico_bn_larga <- mexico_bn %>%
  pivot_longer(-fecha, names_to = "variable", values_to = "valor") %>%
  mutate(variable = str_remove(variable, "bn_"),
         variable = recode(variable,
           PIB_real    = "PIB (Y)",
           C_real      = "Consumo total (C)",
           Cb_real     = "Consumo bienes (Cb)",
           C_servicios = "Consumo servicios (Cs)",
           G_real      = "Gasto gobierno (G)",
           I_real      = "Inversión (I)"
         ))

ggplot(mexico_bn_larga, aes(x = fecha, y = valor, color = variable)) +
  geom_line(linewidth = 1) +
  geom_hline(yintercept = 0, linetype = "dashed", color = "gray40") +
  scale_y_continuous(labels = comma) +
  scale_x_date(date_breaks = "2 year", date_labels = "%Y") +
  labs(
    title    = "México. Componente cíclico — Filtro Beveridge-Nelson",
    subtitle = "Series trimestrales",
    x        = "Periodo", 
    y        = "Desviación de tendencia", 
    color    = "Variable",
    caption  = "Fuente: Elaboración propia con datos de INEGI"
  ) +
  theme_minimal() + 
  theme(
    plot.title    = element_text(hjust = 0.5, face = "bold", color = "dodgerblue4", size = 13),
    plot.subtitle = element_text(hjust = 0.5, size = 10),
    axis.title    = element_text(face = "bold"),
    axis.text.x   = element_text(angle = 45, hjust = 1),
    legend.position = "bottom",
    plot.caption  = element_text(hjust = 1, size = 9)
  ) +
  guides(color = guide_legend(nrow = 2, byrow = TRUE))
```

```{r MX: covarianzas Beveridge-Nelson, echo=FALSE, message=FALSE, warning=FALSE}
cov_bn_mex <- mexico_bn %>%
  select(-fecha) %>%
  cov(use = "complete.obs")

kable(
  as.data.frame(round(cov_bn_mex, 4)),
  digits = 4,
  caption = "\\centering Matriz de varianza-covarianza: Componente cíclico BN (México)",
  align = "c",
  booktabs = TRUE,
  format = "latex",
  table.envir = "table"
) |>
  kable_styling(
    full_width = FALSE,
    position = "center",
    latex_options = c("hold_position", "scale_down"),
    font_size = 10
  ) |>
  footnote(
    general = "Fuente: elaboración propia. Descomposición de Beveridge-Nelson.",
    general_title = "",
    threeparttable = TRUE
  )
```



```{r ESPAÑA: filtro Beveridge-Nelson, echo=FALSE, message=FALSE, warning=FALSE}
espana_bn_larga <- espana_bn %>%
  pivot_longer(-periodo, names_to = "variable", values_to = "valor") %>%
  mutate(variable = str_remove(variable, "bn_"),
         variable = recode(variable,
           Y_real = "PIB (Y)",
           C_real = "Consumo total (C)",
           G_real = "Gasto gobierno (G)",
           I_real = "Inversión (I)"
         ))
ggplot(espana_bn_larga, aes(x = periodo, y = valor, color = variable)) +
  geom_line(linewidth = 1) +
  geom_hline(yintercept = 0, linetype = "dashed", color = "gray40") +
  scale_y_continuous(labels = comma) +
  scale_x_date(date_breaks = "2 year", date_labels = "%Y") +
  labs(
    title    = "España.Componente cíclico — Filtro Beveridge-Nelson",
    subtitle = "Series trimestrales",
    x        = "Periodo", 
    y        = "Desviación de tendencia", 
    color    = "Variable",
    caption  = "Fuente: Elaboración propia con datos de Eurostat"
  ) +
  theme_minimal() + 
  theme(
    plot.title    = element_text(hjust = 0.5, face = "bold", color = "dodgerblue4", size = 13),
    plot.subtitle = element_text(hjust = 0.5, size = 10),
    axis.title    = element_text(face = "bold"),
    axis.text.x   = element_text(angle = 45, hjust = 1),
    legend.position = "bottom",
    plot.caption  = element_text(hjust = 1, size = 9)
  ) +
  guides(color = guide_legend(nrow = 2, byrow = TRUE))
```

```{r ESPAÑA: covarianzas Beveridge-Nelson, echo=FALSE, message=FALSE, warning=FALSE}
cov_bn_esp <- espana_bn %>%
  select(-periodo) %>%
  cov(use = "complete.obs")

kable(
  as.data.frame(round(cov_bn_esp, 4)),
  digits = 4,
  caption = "\\centering Matriz de varianza-covarianza: Componente cíclico BN (España)",
  align = "c",
  booktabs = TRUE,
  format = "latex",
  table.envir = "table"
) |>
  kable_styling(
    full_width = FALSE,
    position = "center",
    latex_options = c("hold_position", "scale_down"),
    font_size = 10
  ) |>
  footnote(
    general = "Fuente: elaboración propia. Descomposición de Beveridge-Nelson.",
    general_title = "",
    threeparttable = TRUE
  )
```

\subsubsection*{Conclusión comparativa sobre los filtros}

A partir de los resultados anteriores, se comparan las distintas metodologías de eliminación de tendencia en términos de suavidad, interpretación económica y capacidad para identificar comovimientos entre las variables.

Los resultados muestran que los distintos métodos de filtrado capturan patrones cíclicos similares, pero con diferencias importantes en su suavidad y volatilidad. El filtro HP produce series relativamente suaves y facilita la identificación de fluctuaciones de mediano plazo, mientras que el filtro Band-Pass aísla con mayor precisión los ciclos económicos, eliminando componentes de muy baja y muy alta frecuencia.

Por su parte, el filtro Beveridge-Nelson genera componentes cíclicos más volátiles, lo que refleja su enfoque basado en descomposición estocástica de tendencia y ciclo.

En todos los casos, se observa un claro comovimiento entre el consumo y el PIB, particularmente en México, donde las covarianzas son positivas y elevadas. La inversión presenta mayor volatilidad relativa, mientras que el gasto público muestra menor variabilidad.

En conjunto, los resultados sugieren que, independientemente del filtro utilizado, existe una fuerte sincronización entre las variables macroeconómicas, aunque la magnitud de las fluctuaciones depende del método de extracción de tendencia.


\subsection*{(d) Relación entre consumo y producto agregado}

En esta sección se estudia la relación entre el producto agregado y las distintas medidas de consumo. Se presentan gráficas de dispersión entre las tasas de crecimiento del producto y las tasas de crecimiento de cada tipo de consumo, ubicando al consumo en el eje horizontal y al producto en el eje vertical.

\subsubsection*{México}

```{r Mx: scatter tres consumos vs y ,echo=FALSE, message=FALSE, warning=FALSE}
mexico_scatter_largo <- mexico_scatter %>%
  select(fecha, dY, dC, dCb, dCs) %>%
  pivot_longer(
    cols = c(dC, dCb, dCs),
    names_to = "tipo",
    values_to = "dC_val"
  ) %>%
  mutate(tipo = recode(tipo,
    dC  = "Consumo total (C)",
    dCb = "Consumo bienes (Cb)",
    dCs = "Consumo servicios (Cs)"
  ))
ggplot(mexico_scatter_largo, aes(x = dC_val, y = dY, color = tipo)) +
  geom_point(alpha = 0.7, size = 1.8) +
  geom_smooth(method = "lm", se = TRUE, color = "grey9", linewidth = 0.7) +
  geom_hline(yintercept = 0, linetype = "dashed", color = "gray50") +
  geom_vline(xintercept = 0, linetype = "dashed", color = "gray50") +
  facet_wrap(~ tipo, scales = "free_x", ncol = 1) + # free_x porque ahora el consumo varía por panel
  scale_x_continuous(labels = percent) +
  scale_y_continuous(labels = percent) +
  labs(
    title = "México. Relación consumo–producto por tipo de consumo",
    subtitle = "Tasas de crecimiento anuales trimestrales",
    x = TeX("$\\Delta$% Consumo"), 
    y = TeX("$\\Delta$% Producto (Y)"),
    caption = "Fuente: Elaboración propia con datos de INEGI"
  ) +
  theme_minimal() + 
  theme(
    plot.title    = element_text(hjust = 0.5, face = "bold", color = "dodgerblue4", size = 13),
    plot.subtitle = element_text(hjust = 0.5, size = 10),
    axis.title    = element_text(face = "bold"),
    legend.position = "none",
    strip.text    = element_text(face = "bold", size = 11),
    plot.caption  = element_text(hjust = 1, size = 9),
    panel.spacing = unit(1, "lines")
  )
```

\subsubsection*{España}

```{r ESPAÑA: dispersión (ΔY,ΔC) porcentual, echo=FALSE, message=FALSE, warning=FALSE}
# España solo tiene consumo total, no el desglose

ggplot(espana_scatter, aes(x = dY, y = dC)) +
  geom_point(color = "#D7191C", alpha = 0.7, size = 2) +
  geom_smooth(method = "lm", se = TRUE, color = "gray60", linewidth = 0.8) +
  geom_hline(yintercept = 0, linetype = "dashed", color = "gray50") +
  geom_vline(xintercept = 0, linetype = "dashed", color = "gray50") +
  scale_x_continuous(labels = percent) +
  scale_y_continuous(labels = percent) +
  labs(
    title    = "España. Consumo total vs PIB",
    subtitle = "Tasas de crecimiento anuales trimestrales",
    x        = TeX("$\\Delta$% Y"), 
    y        = TeX("$\\Delta$% C"),
    caption  = "Fuente: Elaboración propia con datos de Eurostat"
  ) +
  theme_minimal() + 
  theme(
    plot.title    = element_text(hjust = 0.5, face = "bold", color = "dodgerblue4", size = 13),
    plot.subtitle = element_text(hjust = 0.5, size = 10),
    axis.title    = element_text(face = "bold"),
    plot.caption  = element_text(hjust = 1, size = 9)
  )
```


\subsection*{(e) Volatilidad de las tasas de crecimiento}

Se calcula la volatilidad relativa de las tasas de crecimiento para evaluar qué variables presentan mayor dispersión temporal. En particular, se compara la volatilidad del ingreso con la del consumo agregado, así como la de los componentes del consumo.

```{r VOLATILIDAD MÉXICO, echo=FALSE, message=FALSE, warning=FALSE}

volatilidad_mex <- mexico_crec %>%
  select(-fecha) %>%
  summarise(across(everything(), sd, na.rm = TRUE)) %>%
  pivot_longer(everything(), names_to = "serie", values_to = "volatilidad") %>%
  mutate(
    serie = str_remove(serie, "crec_"),
    serie = recode(serie,
      PIB_real    = "PIB (Y)",
      C_real      = "Consumo total (C)",
      Cb_real     = "Consumo bienes (Cb)",
      C_servicios = "Consumo servicios (Cs)",
      G_real      = "Gasto gobierno (G)",
      I_real      = "Inversión (I)",
      NX_real     = "Exportaciones netas (NX)"
    )
  ) %>%
  arrange(desc(volatilidad))

# Gráfica de volatilidad México

ggplot(volatilidad_mex, aes(x = reorder(serie, volatilidad), y = volatilidad)) +
  geom_col(fill = "#2C7BB6", alpha = 0.85) +
  geom_text(aes(label = scales::percent(volatilidad, accuracy = 0.1)),
            hjust = -0.1, size = 3.5, fontface = "bold") +
  coord_flip() +
  scale_y_continuous(labels = percent, expand = expansion(mult = c(0, 0.15))) +
  labs(
    title    = "Volatilidad de las tasas de crecimiento",
    subtitle = TeX("México — Desviación estándar de %$\\Delta$X anual"),
    x        = NULL, 
    y        = "Desviación estándar",
    caption  = "Fuente: Elaboración propia con datos de INEGI"
  ) +
  theme_minimal() + 
  theme(
    plot.title    = element_text(hjust = 0.5, face = "bold", color = "dodgerblue4", size = 13),
    plot.subtitle = element_text(hjust = 0.5, size = 10),
    axis.title    = element_text(face = "bold"),
    plot.caption  = element_text(hjust = 1, size = 9),
    panel.grid.major.y = element_blank()
  )

```

```{r volatilidad ESPAÑA,echo=FALSE, message=FALSE, warning=FALSE}

ggplot(volatilidad_esp, aes(x = reorder(serie, volatilidad), y = volatilidad)) +
  geom_col(fill = "red", alpha = 0.85) +
  geom_text(aes(label = scales::percent(volatilidad, accuracy = 0.1)),
            hjust = -0.1, size = 3.5, fontface = "bold") +
  coord_flip() +
  scale_y_continuous(labels = percent, expand = expansion(mult = c(0, 0.15))) +
  labs(
    title    = "España. Volatilidad de las tasas de crecimiento",
    subtitle = TeX("Desviación estándar de %$\\Delta$X anual"),
    x        = NULL, 
    y        = "Desviación estándar",
    caption  = "Fuente: Elaboración propia con datos de Eurostat"
  ) +
  theme_minimal() + 
  theme(
    plot.title    = element_text(hjust = 0.5, face = "bold", color = "dodgerblue4", size = 13),
    plot.subtitle = element_text(hjust = 0.5, size = 10),
    axis.title    = element_text(face = "bold"),
    plot.caption  = element_text(hjust = 1, size = 9),
    panel.grid.major.y = element_blank()
  )

```

A partir de estos resultados, se discute si el ingreso o el consumo agregado es más volátil, y cuál de los componentes del consumo presenta mayor variabilidad.

Los resultados muestran que la inversión es significativamente más volátil que el PIB y el consumo agregado, lo cual es consistente con la teoría macroeconómica estándar. El consumo total presenta una volatilidad muy similar a la del producto, aunque ligeramente menor, lo que sugiere cierto grado de suavización intertemporal.

Al desagregar el consumo, se observa que el consumo de bienes es más volátil que el de servicios, lo cual es esperable dado que los bienes suelen ser más sensibles al ciclo económico.

Las exportaciones netas presentan una volatilidad extremadamente alta, lo cual refleja su carácter residual y su sensibilidad a factores externos.

En el caso de España, se observa un patrón similar: la inversión es más volátil que el consumo y el PIB, mientras que el gasto público presenta la menor variabilidad.

Los resultados indican que el consumo es más estable que el ingreso, lo cual es consistente con mecanismos de suavización del consumo.


\subsection*{(f) Modelos de regresión}

Con el fin de estudiar la relación entre consumo e ingreso, se estiman cuatro modelos lineales para cada tipo de consumo:
\[
C_t = a + bY_t + \varepsilon_t,
\]
\[
\Delta \% C_t = a + b \Delta \% Y_t + \varepsilon_t,
\]
\[
\Delta \% C_t = a + b \Delta \% Y_{t-1} + \varepsilon_t,
\]
\[
c_t = a + by_t + \varepsilon_t,
\]
donde las letras minúsculas representan logaritmos de las variables.

\subsubsection*{Tabla resumen de regresiones}

```{r regresiones, echo=FALSE, message=FALSE, warning=FALSE}
tabla_resumen %>%
  select(-consumo) %>%
  mutate(modelo = recode(modelo,
    "Ct = a + bYt"          = "$C_t = a + bY_t$",
    "%ΔCt = a + b%ΔYt"     = "$\\Delta\\% C_t = a + b\\Delta\\% Y_t$",
    "%ΔCt = a + b%ΔYt-1"   = "$\\Delta\\% C_t = a + b\\Delta\\% Y_{t-1}$",
    "ct = a + byt"          = "$c_t = a + by_t$"
  )) %>%
  kbl(
    format    = "latex",
    booktabs  = TRUE,
    centering = TRUE,
    caption   = "Resultados de las Regresiones: Consumo vs Ingreso",
    col.names = c("Especificación", "Coeficiente ($b$)", "$t$-stat", "$p$-value", "$R^2$"),
    escape    = FALSE,
    align     = c("l", "r", "r", "r", "r")
  ) %>%
  kable_styling(latex_options = c("hold_position")) %>%
  pack_rows("Consumo Total",      1, 4) %>%
  pack_rows("Consumo de Bienes",  5, 8) %>%
  pack_rows("Consumo de Servicios", 9, 12)
```


\subsubsection*{Interpretación de resultados}

Los resultados para el consumo total muestran una relación fuerte y estable con el ingreso. En niveles, el coeficiente estimado es menor a uno, lo que indica que el consumo crece menos que proporcionalmente al ingreso, sugiriendo un comportamiento suavizado. Sin embargo, en tasas de crecimiento contemporáneas, el coeficiente es cercano a uno, lo que implica que el consumo responde de manera significativa a fluctuaciones del ingreso en el corto plazo. La presencia de un efecto rezagado indica que el ajuste no es inmediato, sino gradual. Finalmente, la especificación en logaritmos arroja una elasticidad cercana a uno, lo que sugiere que en el largo plazo el consumo y el producto crecen de forma proporcional.

El consumo de bienes presenta una mayor sensibilidad al ciclo económico en comparación con el consumo total. Por otro lado, el consumo de servicios muestra un comportamiento más estable y menos sensible a las fluctuaciones del ingreso. En niveles, el coeficiente es el más bajo entre las categorías, lo que indica menor respuesta al ingreso en comparación con los bienes. 


\subsection*{(g) Evidencia sobre la Hipótesis de Ingreso Permanente}

Finalmente, con base en los resultados obtenidos en los apartados anteriores, se evalúa si la evidencia para México es consistente con la Hipótesis de Ingreso Permanente. La discusión considera la volatilidad relativa del consumo frente al ingreso, la relación entre sus tasas de crecimiento, así como la magnitud e interpretación de los coeficientes estimados en las regresiones.

La evidencia obtenida es parcialmente consistente con la Hipótesis de Ingreso Permanente. Por un lado, el hecho de que el consumo sea menos volátil que la inversión y, en algunos casos, ligeramente menos volátil que el ingreso, sugiere la existencia de mecanismos de suavización intertemporal.

Asimismo, la fuerte relación entre consumo e ingreso encontrada en las regresiones indica que el ingreso sigue siendo un determinante clave del consumo.

Sin embargo, la alta sensibilidad del consumo a las variaciones del ingreso, especialmente en las regresiones en diferencias, sugiere que el consumo no depende exclusivamente del ingreso permanente, sino que también responde a fluctuaciones transitorias.

Finalmente, los resultados indican que, aunque existen elementos compatibles con la Hipótesis de Ingreso Permanente, esta no explica completamente el comportamiento del consumo en México, donde el ingreso corriente parece jugar un papel importante.
