---
title: "Ejercicios tarea 2"
author: "Alex Dominguez"
date: "2026-03-30"
output:
  pdf_document:
    latex_engine: xelatex
  html_document: default
---

\section{Construcción de las series macroeconómicas de México (1993--2025)}

\subsection{Fuentes de datos}

Se utilizaron tres fuentes del INEGI. La primera es la tabla del Método del Gasto en valores corrientes (trimestral, 2008--2025), que contiene el PIB nominal, el consumo agregado de los hogares, la formación bruta de capital fijo, las exportaciones y las importaciones. La segunda es el índice de precios implícitos del PIB (base 2018=100, trimestral), que sirve como deflactor. La tercera es la tabla de Cuentas de Bienes y Servicios a precios constantes (anual, 2003--2024), que contiene el desglose del consumo privado en bienes duraderos, semiduraderos, no duraderos y servicios. Los datos anuales (Miles of Millones de pesos a precios de 2018) de consumo dividiendo el consumo privado , por servicios y de gobierno se obtuvieron de:  https://en.www.inegi.org.mx/app/indicadores/?tm=3&ind=728658#D728658_640002#D728436_639761#D728440_639761#D728779_640142#D728624_639961#D733671_600917#D735511_603147. Los datos trimestrales del PIB a precios corrientes se obtuvieron de https://www.inegi.org.mx/temas/pibtg/#tabulados

\subsection{Deflactación de las series trimestrales}

Dado que el INEGI no publica directamente los componentes del gasto en términos reales con desagregación trimestral, se construyeron las series reales deflactando cada componente nominal con el índice de precios implícitos del PIB:

\begin{equation}
X^{real}_t = \frac{X^{nominal}_t \times 100}{\text{Índice de precios}_t}
\end{equation}

Esto produce series en millones de pesos a precios constantes de 2018, comparables entre sí y a lo largo del tiempo. Las series deflactadas son el PIB real ($Y$), el consumo privado total real ($C$), la formación bruta de capital fijo real ($I$), las exportaciones reales ($X$) y las importaciones reales ($M$). Las exportaciones netas se calcularon como $NX = X - M$.

\subsection{Desagregación del consumo privado}

El desglose del consumo en sus componentes — bienes duraderos, semiduraderos, no duraderos y servicios — solo está disponible de forma anual en el INEGI. Para obtener una aproximación trimestral se calcularon las proporciones anuales de cada componente respecto al consumo total:

\begin{equation}
\text{prop}_{k,t} = \frac{C^{anual}_{k,t}}{C^{anual}_{total,t}}
\end{equation}

donde $k$ indexa cada tipo de consumo. Estas proporciones se asignaron a cada trimestre del año correspondiente y se multiplicaron por el consumo trimestral real:

\begin{equation}
C^{trim}_{k,t} = C^{trim}_{real,t} \times \text{prop}_{k,t}
\end{equation}

Para el año 2025, que no tiene datos anuales disponibles aún, se utilizaron las proporciones del año 2024, bajo el supuesto de que la estructura del consumo no cambia drásticamente de un año a otro.

\subsection{Limitaciones del enfoque}

Vale la pena señalar tres limitaciones. Primero, el deflactor utilizado es el del PIB agregado, no deflactores específicos por componente, lo que introduce cierto error de medición, especialmente para bienes duraderos cuyos precios pueden moverse de forma distinta al nivel general. Segundo, la interpolación de proporciones anuales a frecuencia trimestral supone que la composición del consumo es constante dentro del año, lo cual no es necesariamente cierto. Tercero, los datos trimestrales del método del gasto comienzan en 2008, por lo que el periodo de análisis queda acotado a 2008--2025, diferente del objetivo original de 1980-2025 que plantea la tarea.


```{r librerias, message=FALSE, warning=FALSE, echo=FALSE}
library(dplyr)
library(tidyverse)
library(readxl)
library(ggplot2)
library(scales)
library(eurostat)
library(stringr)
library(writexl)
library(broom)
library(mFilter)
```

```{r cargar datos, echo=FALSE, message=FALSE, warning=FALSE}
#Mexico
corrientes <- read_excel("Datos/METODO DEL GASTO_corrientes.xlsx")
indice <- read_excel("Datos/indice de precios.xls")
#head(indice, 3)

#España

# Descargar tabla de Eurostat
esp_raw <- get_eurostat(
  id = "namq_10_gdp",
  time_format = "date"
)
# Filtrar España, frecuencia trimestral y series reales
esp <- esp_raw %>%
  filter(
    geo == "ES",
    freq == "Q",
    unit == "CLV20_MEUR",
    s_adj == "SCA"
  )

# Quedarnos con las variables necesarias
esp_sel <- esp %>%
  filter(
    na_item %in% c(
      "B1GQ",         # PIB
      "P31_S14_S15",  # Consumo privado / hogares + ISFLSH
      "P3_S13",       # Consumo de gobierno
      "P51G",         # Formacion bruta de capital fijo
      "P6",           # Exportaciones
      "P7"            # Importaciones
    )
  ) %>%
select(TIME_PERIOD, na_item, values)

# Pasar de formato largo a ancho
esp_base <- esp_sel %>%
  pivot_wider(
    names_from = na_item,
    values_from = values
  ) %>%
  rename(
    periodo = TIME_PERIOD,
    Y_real = B1GQ,
    C_real = P31_S14_S15,
    G_real = P3_S13,
    I_real = P51G,
    X_real = P6,
    M_real = P7
  ) %>%
  arrange(periodo) %>%
  mutate(
    NX_real = X_real - M_real
  )

```

```{r ordenar periodos, echo=FALSE, message=FALSE, warning=FALSE}
# Limpiar corrientes (solo filas trimestrales)
corrientes_trim <- corrientes %>%
  filter(str_detect(Periodo, "/")) %>%
  rename(periodo = Periodo) %>%
  mutate(
    anio = str_extract(periodo, "\\d{4}"),
    trim = as.numeric(str_extract(periodo, "(?<=/)\\d+")),
    fecha = as.Date(paste0(anio, "-", trim * 3 - 2, "-01")))

```

```{r join, echo=FALSE, message=FALSE, warning=FALSE}
# JOIN corrientes + índice trimestral y anual
indice_trim <- indice %>%
  filter(str_detect(Periods, "/")) %>%  # solo filas trimestrales
  select(Periods, indice_precios) %>%
  rename(periodo = Periods)

indice_anual <- indice %>%
  filter(!str_detect(Periods, "/")) %>%  # solo filas anuales (sin "/")
  filter(!is.na(consumo_total)) %>%      # que tengan datos
  select(Periods, PIB, consumo_total, consumo_duraderos,
         consumo_semiduraderos, consumo_no_duraderos,
         consumo_servicios, consumo_gob, fbcf_anual, xs_anual, ms_anual) %>%
  rename(periodo = Periods)


base <- corrientes_trim %>%
  left_join(
    indice_trim %>% 
      rename(fecha = periodo) %>%
      mutate(fecha = as.Date(paste0(
        str_extract(fecha, "\\d{4}"), "-",
        as.numeric(str_extract(fecha, "(?<=/)\\d+")) * 3 - 2, "-01"
      ))),
    by = "fecha")


# Calcular proporciones anuales
proporciones_anual <- indice_anual %>%
  mutate(
    prop_duraderos     = consumo_duraderos     / consumo_total,
    prop_semiduraderos = consumo_semiduraderos / consumo_total,
    prop_no_duraderos  = consumo_no_duraderos  / consumo_total,
    prop_servicios     = consumo_servicios     / consumo_total,
    prop_gob           = consumo_gob           / consumo_total,
    anio               = periodo
  ) %>%
  select(anio, starts_with("prop_"))

# JOIN con proporciones anuales
base <- base %>%
  left_join(proporciones_anual, by = "anio")

```

```{r promediar para obtener 2025, echo=FALSE, message=FALSE, warning=FALSE}
# Rellenar 2025 con proporciones de 2024 
props_2024 <- proporciones_anual %>% filter(anio == "2024")

base <- base %>%
  mutate(
    prop_duraderos     = ifelse(is.na(prop_duraderos),     props_2024$prop_duraderos,     prop_duraderos),
    prop_semiduraderos = ifelse(is.na(prop_semiduraderos), props_2024$prop_semiduraderos, prop_semiduraderos),
    prop_no_duraderos  = ifelse(is.na(prop_no_duraderos),  props_2024$prop_no_duraderos,  prop_no_duraderos),
    prop_servicios     = ifelse(is.na(prop_servicios),     props_2024$prop_servicios,     prop_servicios),
    prop_gob           = ifelse(is.na(prop_gob),           props_2024$prop_gob,           prop_gob)
  )

```

```{r deflactar mexico, echo=FALSE, message=FALSE, warning=FALSE}
# Deflactar series trimestrales con índice de precios
base <- base %>%
  mutate(
    PIB_real = pib_corriente * 100 / indice_precios,
    C_real   = consumo      * 100 / indice_precios,
    I_real   = fbcf         * 100 / indice_precios,
    X_real   = xs           * 100 / indice_precios,
    M_real   = ms           * 100 / indice_precios,
    NX_real  = X_real - M_real
  )

# Desagregar el consumo usando proporciones anuales
base <- base %>%
  mutate(
    C_duraderos     = C_real * prop_duraderos,
    C_semiduraderos = C_real * prop_semiduraderos,
    C_no_duraderos  = C_real * prop_no_duraderos,
    C_servicios     = C_real * prop_servicios,
    G_real          = C_real * prop_gob
  )

base <- base %>%
  mutate(
    Cb_real = C_duraderos + C_semiduraderos + C_no_duraderos
  )
```


\section{Construcción de las series macroeconómicas de España}

\subsection{Fuentes de datos}

Se utilizaron dos fuentes principales de Eurostat. La primera es la tabla de cuentas nacionales trimestrales \texttt{namq\_10\_gdp}, que contiene el PIB, el consumo final, el consumo de gobierno, la formación bruta de capital fijo, las exportaciones y las importaciones. La segunda es la tabla \texttt{namq\_10\_fcs}, que contiene el desglose del consumo de los hogares por tipo de bien en bienes duraderos, semiduraderos, no duraderos y servicios.

Todas las series se descargaron para España, con frecuencia trimestral y en unidades de volumen encadenado (chain-linked volumes), lo que corresponde a términos reales.

\subsection{Construcción de las series}

A diferencia del caso de México, Eurostat proporciona directamente las series en términos reales, por lo que no fue necesario realizar un proceso de deflactación.

A partir de la tabla \texttt{namq\_10\_gdp} se obtuvieron las siguientes variables: el PIB real ($Y$), el consumo total ($C$), el consumo de gobierno ($G$), la formación bruta de capital fijo ($I$), las exportaciones ($X$) y las importaciones ($M$). Las exportaciones netas se construyeron como:

\begin{equation}
NX = X - M
\end{equation}

\subsection{Desagregación del consumo}

El consumo de los hogares se desagregó utilizando la tabla \texttt{namq\_10\_fcs}. En esta base se identificaron los siguientes componentes: bienes duraderos, bienes semiduraderos, bienes no duraderos y servicios.

El consumo total de bienes se construyó como la suma de los tres tipos de bienes:

\begin{equation}
C_b = C_{duraderos} + C_{semiduraderos} + C_{no\ duraderos}
\end{equation}

Mientras que el consumo de servicios se tomó directamente de la serie correspondiente:

\begin{equation}
C_s = C_{servicios}
\end{equation}

El consumo total ($C$) corresponde al consumo de los hogares reportado en las cuentas nacionales.

\subsection{Limitaciones del enfoque}

Este procedimiento presenta algunas limitaciones. Primero, aunque las series están en términos reales, provienen de distintas tablas de Eurostat, lo que puede generar pequeñas discrepancias en niveles. Segundo, la disponibilidad de datos puede variar dependiendo de la combinación de unidad y ajuste estacional seleccionados. Finalmente, aunque la desagregación del consumo es trimestral, la cobertura temporal puede diferir ligeramente entre variables, lo que puede restringir el periodo de análisis efectivo.

## Gráficas del inciso B:
```{r cargar Datos a EsP, echo=FALSE, message=FALSE, warning=FALSE}
esp_sel <- esp %>%
  filter(
    na_item %in% c(
      "B1GQ",
      "P31_S14_S15",
      "P3_S13",
      "P51G",
      "P6",
      "P7"
    )
  ) %>%
  select(TIME_PERIOD, na_item, values)

esp_base <- esp_sel %>%
  pivot_wider(
    names_from = na_item,
    values_from = values
  ) %>%
  rename(
    periodo = TIME_PERIOD,  # <-- aquí también
    Y_real = B1GQ,
    C_real = P31_S14_S15,
    G_real = P3_S13,
    I_real = P51G,
    X_real = P6,
    M_real = P7
  ) %>%
  arrange(periodo) %>%
  mutate(NX_real = X_real - M_real)
```

```{r GRAFICAS MX, echo=FALSE, message=FALSE, warning=FALSE}

# Convertir periodo de México a fecha
# "2008/01" → enero 2008
base <- base %>%
  mutate(
    periodo = as.Date(
      paste0(str_sub(periodo, 1, 4), "-", 
             as.numeric(str_sub(periodo, 6, 7)) * 3 - 2, "-01")))

# Pasar a formato largo (NX se excluye del log porque puede ser negativo)
mexico_larga <- base %>%
  select(periodo, PIB_real, C_real, Cb_real, C_servicios, G_real, I_real, NX_real) %>%
  pivot_longer(
    cols = -periodo,
    names_to = "variable",
    values_to = "valor"
  ) %>%
  mutate(
    variable = recode(variable,
      PIB_real    = "PIB (Y)",
      C_real      = "Consumo total (C)",
      Cb_real     = "Consumo bienes (Cb)",
      C_servicios = "Consumo servicios (Cs)",
      G_real      = "Gasto gobierno (G)",
      I_real      = "Inversión (I)",
      NX_real     = "Exportaciones netas (NX)"
    )
  )

# Versión A: Nivel original (excluye NX por ser negativo en algunos periodos)
mexico_nivel <- mexico_larga %>% filter(variable != "Exportaciones netas (NX)")

ggplot(mexico_nivel, aes(x = periodo, y = valor, color = variable)) +
  geom_line(linewidth = 0.9) +
  scale_y_continuous(labels = comma) +
  scale_x_date(date_breaks = "4 years", date_labels = "%Y") +
  labs(
    title = "Componentes macroeconómicos reales — Nivel original",
    subtitle = "México, series trimestrales a precios constantes de 2018",
    x = "Periodo", y = "Millones de pesos",
    color = "Variable",
    caption = "Fuente: Elaboración propia con datos de INEGI"
  ) +
  theme_classic(base_size = 12) +
  theme(
    plot.title    = element_text(face = "bold", size = 15, hjust = 0.5),
    plot.subtitle = element_text(size = 11, hjust = 0.5, color = "gray30"),
    axis.title    = element_text(face = "bold"),
    axis.text.x   = element_text(angle = 45, hjust = 1),
    legend.position   = "bottom",
    legend.title      = element_text(face = "bold"),
    legend.background = element_blank(),
    panel.border  = element_rect(color = "gray50", fill = NA, linewidth = 0.6),
    plot.caption  = element_text(size = 8, hjust = 1),
    plot.margin   = margin(15, 20, 15, 15)
  )

# Versión B: Logaritmo natural (solo series positivas)
mexico_log <- mexico_nivel %>%
  mutate(valor = log(valor))

ggplot(mexico_log, aes(x = periodo, y = valor, color = variable)) +
  geom_line(linewidth = 0.9) +
  scale_x_date(date_breaks = "4 years", date_labels = "%Y") +
  labs(
    title = "Componentes macroeconómicos reales — Logaritmo natural",
    subtitle = "México, series trimestrales a precios constantes de 2018",
    x = "Periodo", y = "ln(Millones de pesos)",
    color = "Variable",
    caption = "Fuente: Elaboración propia con datos de INEGI"
  ) +
  theme_classic(base_size = 12) +
  theme(
    plot.title    = element_text(face = "bold", size = 15, hjust = 0.5),
    plot.subtitle = element_text(size = 11, hjust = 0.5, color = "gray30"),
    axis.title    = element_text(face = "bold"),
    axis.text.x   = element_text(angle = 45, hjust = 1),
    legend.position   = "bottom",
    legend.title      = element_text(face = "bold"),
    legend.background = element_blank(),
    panel.border  = element_rect(color = "gray50", fill = NA, linewidth = 0.6),
    plot.caption  = element_text(size = 8, hjust = 1),
    plot.margin   = margin(15, 20, 15, 15)
  )+ scale_x_date(date_breaks = "1 year", date_labels = "%Y")
```

```{r NX México, echo=FALSE, message=FALSE, warning=FALSE}
# 

ggplot(mexico_larga %>% filter(variable == "Exportaciones netas (NX)"), 
       aes(x = periodo, y = valor)) +
  geom_line(linewidth = 0.9, color = "#2C7BB6") +
  geom_hline(yintercept = 0, linetype = "dashed", color = "gray40") +
  scale_y_continuous(labels = comma) +
  scale_x_date(date_breaks = "4 years", date_labels = "%Y") +
  labs(
    title = "Exportaciones netas (NX)",
    subtitle = "México, series trimestrales a precios constantes de 2018",
    x = "Periodo", y = "Millones de pesos",
    caption = "Fuente: Elaboración propia con datos de INEGI"
  ) +
  theme_classic(base_size = 12) +
  theme(
    plot.title    = element_text(face = "bold", size = 15, hjust = 0.5),
    plot.subtitle = element_text(size = 11, hjust = 0.5, color = "gray30"),
    axis.title    = element_text(face = "bold"),
    axis.text.x   = element_text(angle = 45, hjust = 1),
    panel.border  = element_rect(color = "gray50", fill = NA, linewidth = 0.6),
    plot.caption  = element_text(size = 8, hjust = 1),
    plot.margin   = margin(15, 20, 15, 15)
  )

```

```{r Graficas ESP, echo=FALSE, message=FALSE, warning=FALSE}
espana_larga <- esp_base %>%
  select(periodo, Y_real, C_real, G_real, I_real, NX_real) %>%
  pivot_longer(
    cols = -periodo,
    names_to = "variable",
    values_to = "valor"
  ) %>%
  mutate(
    variable = recode(variable,
      Y_real  = "PIB (Y)",
      C_real  = "Consumo total (C)",
      G_real  = "Gasto gobierno (G)",
      I_real  = "Inversión (I)",
      NX_real = "Exportaciones netas (NX)"
    )
  )

# Versión A: Nivel original (sin NX)
espana_nivel <- espana_larga %>% filter(variable != "Exportaciones netas (NX)")

ggplot(espana_nivel, aes(x = periodo, y = valor, color = variable)) +
  geom_line(linewidth = 0.9) +
  scale_y_continuous(labels = comma) +
  scale_x_date(date_breaks = "4 years", date_labels = "%Y") +
  labs(
    title = "Componentes macroeconómicos reales — Nivel original",
    subtitle = "España, series trimestrales a precios constantes de 2020",
    x = "Periodo", y = "Millones de euros",
    color = "Variable",
    caption = "Fuente: Elaboración propia con datos de Eurostat"
  ) +
  theme_classic(base_size = 12) +
  theme(
    plot.title    = element_text(face = "bold", size = 15, hjust = 0.5),
    plot.subtitle = element_text(size = 11, hjust = 0.5, color = "gray30"),
    axis.title    = element_text(face = "bold"),
    axis.text.x   = element_text(angle = 45, hjust = 1),
    legend.position   = "bottom",
    legend.title      = element_text(face = "bold"),
    legend.background = element_blank(),
    panel.border  = element_rect(color = "gray50", fill = NA, linewidth = 0.6),
    plot.caption  = element_text(size = 8, hjust = 1),
    plot.margin   = margin(15, 20, 15, 15)
  )

# Versión B: Logaritmo natural
espana_log <- espana_nivel %>%
  mutate(valor = log(valor))

ggplot(espana_log, aes(x = periodo, y = valor, color = variable)) +
  geom_line(linewidth = 0.9) +
  scale_x_date(date_breaks = "4 years", date_labels = "%Y") +
  labs(
    title = "Componentes macroeconómicos reales — Logaritmo natural",
    subtitle = "España, series trimestrales a precios constantes de 2020",
    x = "Periodo", y = "ln(Millones de euros)",
    color = "Variable",
    caption = "Fuente: Elaboración propia con datos de Eurostat"
  ) +
  theme_classic(base_size = 12) +
  theme(
    plot.title    = element_text(face = "bold", size = 15, hjust = 0.5),
    plot.subtitle = element_text(size = 11, hjust = 0.5, color = "gray30"),
    axis.title    = element_text(face = "bold"),
    axis.text.x   = element_text(angle = 45, hjust = 1),
    legend.position   = "bottom",
    legend.title      = element_text(face = "bold"),
    legend.background = element_blank(),
    panel.border  = element_rect(color = "gray50", fill = NA, linewidth = 0.6),
    plot.caption  = element_text(size = 8, hjust = 1),
    plot.margin   = margin(15, 20, 15, 15)
  )
```

```{r NX España,echo=FALSE, message=FALSE, warning=FALSE}
# NX España
ggplot(espana_larga %>% filter(variable == "Exportaciones netas (NX)"), 
       aes(x = periodo, y = valor)) +
  geom_line(linewidth = 0.9, color = "#D7191C") +
  geom_hline(yintercept = 0, linetype = "dashed", color = "gray40") +
  scale_y_continuous(labels = comma) +
  scale_x_date(date_breaks = "4 years", date_labels = "%Y") +
  labs(
    title = "Exportaciones netas (NX)",
    subtitle = "España, series trimestrales a precios constantes de 2020",
    x = "Periodo", y = "Millones de euros",
    caption = "Fuente: Elaboración propia con datos de Eurostat"
  ) +
  theme_classic(base_size = 12) +
  theme(
    plot.title    = element_text(face = "bold", size = 15, hjust = 0.5),
    plot.subtitle = element_text(size = 11, hjust = 0.5, color = "gray30"),
    axis.title    = element_text(face = "bold"),
    axis.text.x   = element_text(angle = 45, hjust = 1),
    panel.border  = element_rect(color = "gray50", fill = NA, linewidth = 0.6),
    plot.caption  = element_text(size = 8, hjust = 1),
    plot.margin   = margin(15, 20, 15, 15)
  )
```


## Gráficas del inciso C:
### México
```{r, echo=FALSE, message=FALSE, warning=FALSE}
#install.packages("mFilter")  # para filtros HP y Band-Pass
```

```{r Tasas de crecimiento,echo=FALSE, message=FALSE, warning=FALSE}
mexico_crec <- base %>%
  select(fecha, PIB_real, C_real, Cb_real, C_servicios, G_real, I_real, NX_real) %>%
  arrange(fecha) %>%
  mutate(across(
    -fecha,
    ~ (. - lag(., 4)) / lag(., 4),  # cambio vs mismo trimestre año anterior
    .names = "crec_{.col}"
  )) %>%
  select(fecha, starts_with("crec_")) %>%
  drop_na()

# Formato largo para graficar
mexico_crec_larga <- mexico_crec %>%
  pivot_longer(-fecha, names_to = "variable", values_to = "valor") %>%
  mutate(variable = str_remove(variable, "crec_"),
         variable = recode(variable,
           PIB_real    = "PIB (Y)",
           C_real      = "Consumo total (C)",
           Cb_real     = "Consumo bienes (Cb)",
           C_servicios = "Consumo servicios (Cs)",
           G_real      = "Gasto gobierno (G)",
           I_real      = "Inversión (I)",
           NX_real     = "Exportaciones netas (NX)"
         ))

# Gráfica tasas de crecimiento México
ggplot(mexico_crec_larga %>% filter(variable != "Exportaciones netas (NX)"),
       aes(x = fecha, y = valor, color = variable)) +
  geom_line(linewidth = 0.8) +
  geom_hline(yintercept = 0, linetype = "dashed", color = "gray40") +
  scale_y_continuous(labels = percent) +
  scale_x_date(date_breaks = "4 years", date_labels = "%Y") +
  labs(title = "Tasas de crecimiento anual",
       subtitle = "México, series trimestrales",
       x = "Periodo", y = "%Δ% anual", color = "Variable",
       caption = "Fuente: Elaboración propia con datos de INEGI") +
  theme_classic(base_size = 12) +
  theme(
    plot.title      = element_text(face = "bold", size = 15, hjust = 0.5),
    plot.subtitle   = element_text(size = 11, hjust = 0.5, color = "gray30"),
    axis.text.x     = element_text(angle = 45, hjust = 1),
    legend.position = "bottom",
    panel.border    = element_rect(color = "gray50", fill = NA, linewidth = 0.6)
  )

# Matriz de varianzas y covarianzas — tasas de crecimiento México
cov_crec_mex <- mexico_crec %>%
  select(-fecha) %>%
  cov(use = "complete.obs")
print(round(cov_crec_mex, 6))
```

```{r filtro HP, echo=FALSE, message=FALSE, warning=FALSE}
# lambda = 1600 es el estándar para datos trimestrales
aplicar_hp <- function(serie) {
  hp <- hpfilter(serie, freq = 1600)
  hp$cycle
}

mexico_hp <- base %>%
  select(fecha, PIB_real, C_real, Cb_real, C_servicios, G_real, I_real) %>%
  arrange(fecha) %>%
  drop_na() %>%
  mutate(across(-fecha, aplicar_hp, .names = "hp_{.col}")) %>%
  select(fecha, starts_with("hp_"))

mexico_hp_larga <- mexico_hp %>%
  pivot_longer(-fecha, names_to = "variable", values_to = "valor") %>%
  mutate(variable = str_remove(variable, "hp_"),
         variable = recode(variable,
           PIB_real    = "PIB (Y)",
           C_real      = "Consumo total (C)",
           Cb_real     = "Consumo bienes (Cb)",
           C_servicios = "Consumo servicios (Cs)",
           G_real      = "Gasto gobierno (G)",
           I_real      = "Inversión (I)"
         ))

ggplot(mexico_hp_larga, aes(x = fecha, y = valor, color = variable)) +
  geom_line(linewidth = 0.8) +
  geom_hline(yintercept = 0, linetype = "dashed", color = "gray40") +
  scale_y_continuous(labels = comma) +
  scale_x_date(date_breaks = "4 years", date_labels = "%Y") +
  labs(title = "Componente cíclico — Filtro HP (λ=1600)",
       subtitle = "México, series trimestrales",
       x = "Periodo", y = "Desviación de tendencia", color = "Variable",
       caption = "Fuente: Elaboración propia con datos de INEGI") +
  theme_classic(base_size = 12) +
  theme(
    plot.title      = element_text(face = "bold", size = 15, hjust = 0.5),
    plot.subtitle   = element_text(size = 11, hjust = 0.5, color = "gray30"),
    axis.text.x     = element_text(angle = 45, hjust = 1),
    legend.position = "bottom",
    panel.border    = element_rect(color = "gray50", fill = NA, linewidth = 0.6)
  )

cov_hp_mex <- mexico_hp %>%
  select(-fecha) %>%
  cov(use = "complete.obs")
print(round(cov_hp_mex, 4))
```

```{r filtro Band-Pass (Baxter-King), echo=FALSE, message=FALSE, warning=FALSE}

# pl=6, pu=32 es el estándar trimestral (ciclos de 1.5 a 8 años)
aplicar_bp <- function(serie) {
  bp <- bkfilter(serie, pl = 6, pu = 32, nfix = 12)
  bp$cycle
}

mexico_bp <- base %>%
  select(fecha, PIB_real, C_real, Cb_real, C_servicios, G_real, I_real) %>%
  arrange(fecha) %>%
  drop_na() %>%
  mutate(across(-fecha, aplicar_bp, .names = "bp_{.col}")) %>%
  select(fecha, starts_with("bp_"))

mexico_bp_larga <- mexico_bp %>%
  pivot_longer(-fecha, names_to = "variable", values_to = "valor") %>%
  mutate(variable = str_remove(variable, "bp_"),
         variable = recode(variable,
           PIB_real    = "PIB (Y)",
           C_real      = "Consumo total (C)",
           Cb_real     = "Consumo bienes (Cb)",
           C_servicios = "Consumo servicios (Cs)",
           G_real      = "Gasto gobierno (G)",
           I_real      = "Inversión (I)"
         ))

ggplot(mexico_bp_larga %>% drop_na(), aes(x = fecha, y = valor, color = variable)) +
  geom_line(linewidth = 0.8) +
  geom_hline(yintercept = 0, linetype = "dashed", color = "gray40") +
  scale_y_continuous(labels = comma) +
  scale_x_date(date_breaks = "4 years", date_labels = "%Y") +
  labs(title = "Componente cíclico — Filtro Band-Pass (Baxter-King)",
       subtitle = "México, series trimestrales",
       x = "Periodo", y = "Desviación de tendencia", color = "Variable",
       caption = "Fuente: Elaboración propia con datos de INEGI") +
  theme_classic(base_size = 12) +
  theme(
    plot.title      = element_text(face = "bold", size = 15, hjust = 0.5),
    plot.subtitle   = element_text(size = 11, hjust = 0.5, color = "gray30"),
    axis.text.x     = element_text(angle = 45, hjust = 1),
    legend.position = "bottom",
    panel.border    = element_rect(color = "gray50", fill = NA, linewidth = 0.6)
  )

cov_bp_mex <- mexico_bp %>%
  select(-fecha) %>%
  cov(use = "complete.obs")
print(round(cov_bp_mex, 4))
```

```{r filtro Beveridge-Nelson, echo=FALSE, message=FALSE, warning=FALSE}

# Se implementa manualmente via ARIMA(1,1,1) para cada serie
aplicar_bn <- function(serie) {
  serie <- na.omit(serie)
  ts_serie <- ts(serie, frequency = 4)
  modelo <- arima(ts_serie, order = c(1, 1, 1))
  
  # Componente cíclico BN = serie - tendencia BN
  # Tendencia BN se aproxima como la suma de innovaciones
  residuos <- residuals(modelo)
  tendencia <- serie - cumsum(residuos)
  ciclo <- serie - tendencia
  return(ciclo)
}

mexico_bn <- base %>%
  select(fecha, PIB_real, C_real, Cb_real, C_servicios, G_real, I_real) %>%
  arrange(fecha) %>%
  drop_na() %>%
  mutate(across(-fecha, aplicar_bn, .names = "bn_{.col}")) %>%
  select(fecha, starts_with("bn_"))

mexico_bn_larga <- mexico_bn %>%
  pivot_longer(-fecha, names_to = "variable", values_to = "valor") %>%
  mutate(variable = str_remove(variable, "bn_"),
         variable = recode(variable,
           PIB_real    = "PIB (Y)",
           C_real      = "Consumo total (C)",
           Cb_real     = "Consumo bienes (Cb)",
           C_servicios = "Consumo servicios (Cs)",
           G_real      = "Gasto gobierno (G)",
           I_real      = "Inversión (I)"
         ))

ggplot(mexico_bn_larga, aes(x = fecha, y = valor, color = variable)) +
  geom_line(linewidth = 0.8) +
  geom_hline(yintercept = 0, linetype = "dashed", color = "gray40") +
  scale_y_continuous(labels = comma) +
  scale_x_date(date_breaks = "4 years", date_labels = "%Y") +
  labs(title = "Componente cíclico — Filtro Beveridge-Nelson",
       subtitle = "México, series trimestrales",
       x = "Periodo", y = "Desviación de tendencia", color = "Variable",
       caption = "Fuente: Elaboración propia con datos de INEGI") +
  theme_classic(base_size = 12) +
  theme(
    plot.title      = element_text(face = "bold", size = 15, hjust = 0.5),
    plot.subtitle   = element_text(size = 11, hjust = 0.5, color = "gray30"),
    axis.text.x     = element_text(angle = 45, hjust = 1),
    legend.position = "bottom",
    panel.border    = element_rect(color = "gray50", fill = NA, linewidth = 0.6)
  )

cov_bn_mex <- mexico_bn %>%
  select(-fecha) %>%
  cov(use = "complete.obs")
print(round(cov_bn_mex, 4))
```

### España
```{r ESPAÑA: tasas de crecimiento, echo=FALSE}
espana_crec <- esp_base %>%
  select(periodo, Y_real, C_real, G_real, I_real, NX_real) %>%
  arrange(periodo) %>%
  mutate(across(
    -periodo,
    ~ (. - lag(., 4)) / lag(., 4),
    .names = "crec_{.col}"
  )) %>%
  select(periodo, starts_with("crec_")) %>%
  drop_na()

espana_crec_larga <- espana_crec %>%
  pivot_longer(-periodo, names_to = "variable", values_to = "valor") %>%
  mutate(variable = str_remove(variable, "crec_"),
         variable = recode(variable,
           Y_real  = "PIB (Y)",
           C_real  = "Consumo total (C)",
           G_real  = "Gasto gobierno (G)",
           I_real  = "Inversión (I)",
           NX_real = "Exportaciones netas (NX)"
         ))

# Gráfica tasas de crecimiento España
ggplot(espana_crec_larga %>% filter(variable != "Exportaciones netas (NX)"),
       aes(x = periodo, y = valor, color = variable)) +
  geom_line(linewidth = 0.8) +
  geom_hline(yintercept = 0, linetype = "dashed", color = "gray40") +
  scale_y_continuous(labels = percent) +
  scale_x_date(date_breaks = "4 years", date_labels = "%Y") +
  labs(title = "Tasas de crecimiento anual",
       subtitle = "España, series trimestrales",
       x = "Periodo", y = "Δ% anual", color = "Variable",
       caption = "Fuente: Elaboración propia con datos de Eurostat") +
  theme_classic(base_size = 12) +
  theme(
    plot.title      = element_text(face = "bold", size = 15, hjust = 0.5),
    plot.subtitle   = element_text(size = 11, hjust = 0.5, color = "gray30"),
    axis.text.x     = element_text(angle = 45, hjust = 1),
    legend.position = "bottom",
    panel.border    = element_rect(color = "gray50", fill = NA, linewidth = 0.6)
  )

cov_crec_esp <- espana_crec %>%
  select(-periodo) %>%
  cov(use = "complete.obs")
print(round(cov_crec_esp, 6))
```


```{r ESPAÑA: filtro HP, echo=FALSE, message=FALSE, warning=FALSE}
espana_hp <- esp_base %>%
  select(periodo, Y_real, C_real, G_real, I_real) %>%
  arrange(periodo) %>%
  drop_na() %>%
  mutate(across(-periodo, aplicar_hp, .names = "hp_{.col}")) %>%
  select(periodo, starts_with("hp_"))

espana_hp_larga <- espana_hp %>%
  pivot_longer(-periodo, names_to = "variable", values_to = "valor") %>%
  mutate(variable = str_remove(variable, "hp_"),
         variable = recode(variable,
           Y_real = "PIB (Y)",
           C_real = "Consumo total (C)",
           G_real = "Gasto gobierno (G)",
           I_real = "Inversión (I)"
         ))

ggplot(espana_hp_larga, aes(x = periodo, y = valor, color = variable)) +
  geom_line(linewidth = 0.8) +
  geom_hline(yintercept = 0, linetype = "dashed", color = "gray40") +
  scale_y_continuous(labels = comma) +
  scale_x_date(date_breaks = "4 years", date_labels = "%Y") +
  labs(title = "Componente cíclico — Filtro HP (λ=1600)",
       subtitle = "España, series trimestrales",
       x = "Periodo", y = "Desviación de tendencia", color = "Variable",
       caption = "Fuente: Elaboración propia con datos de Eurostat") +
  theme_classic(base_size = 12) +
  theme(
    plot.title      = element_text(face = "bold", size = 15, hjust = 0.5),
    plot.subtitle   = element_text(size = 11, hjust = 0.5, color = "gray30"),
    axis.text.x     = element_text(angle = 45, hjust = 1),
    legend.position = "bottom",
    panel.border    = element_rect(color = "gray50", fill = NA, linewidth = 0.6)
  )

cov_hp_esp <- espana_hp %>%
  select(-periodo) %>%
  cov(use = "complete.obs")
print(round(cov_hp_esp, 4))
```


```{r ESPAÑA: filtro Band-Pass, echo=FALSE, message=FALSE, warning=FALSE}
espana_bp <- esp_base %>%
  select(periodo, Y_real, C_real, G_real, I_real) %>%
  arrange(periodo) %>%
  drop_na() %>%
  mutate(across(-periodo, aplicar_bp, .names = "bp_{.col}")) %>%
  select(periodo, starts_with("bp_"))

espana_bp_larga <- espana_bp %>%
  pivot_longer(-periodo, names_to = "variable", values_to = "valor") %>%
  mutate(variable = str_remove(variable, "bp_"),
         variable = recode(variable,
           Y_real = "PIB (Y)",
           C_real = "Consumo total (C)",
           G_real = "Gasto gobierno (G)",
           I_real = "Inversión (I)"
         ))

ggplot(espana_bp_larga %>% drop_na(), aes(x = periodo, y = valor, color = variable)) +
  geom_line(linewidth = 0.8) +
  geom_hline(yintercept = 0, linetype = "dashed", color = "gray40") +
  scale_y_continuous(labels = comma) +
  scale_x_date(date_breaks = "4 years", date_labels = "%Y") +
  labs(title = "Componente cíclico — Filtro Band-Pass (Baxter-King)",
       subtitle = "España, series trimestrales",
       x = "Periodo", y = "Desviación de tendencia", color = "Variable",
       caption = "Fuente: Elaboración propia con datos de Eurostat") +
  theme_classic(base_size = 12) +
  theme(
    plot.title      = element_text(face = "bold", size = 15, hjust = 0.5),
    plot.subtitle   = element_text(size = 11, hjust = 0.5, color = "gray30"),
    axis.text.x     = element_text(angle = 45, hjust = 1),
    legend.position = "bottom",
    panel.border    = element_rect(color = "gray50", fill = NA, linewidth = 0.6)
  )

cov_bp_esp <- espana_bp %>%
  select(-periodo) %>%
  cov(use = "complete.obs")
print(round(cov_bp_esp, 4))
```


```{r ESPAÑA: filtro Beveridge-Nelson, echo=FALSE, message=FALSE, warning=FALSE}
espana_bn <- esp_base %>%
  select(periodo, Y_real, C_real, G_real, I_real) %>%
  arrange(periodo) %>%
  drop_na() %>%
  mutate(across(-periodo, aplicar_bn, .names = "bn_{.col}")) %>%
  select(periodo, starts_with("bn_"))

espana_bn_larga <- espana_bn %>%
  pivot_longer(-periodo, names_to = "variable", values_to = "valor") %>%
  mutate(variable = str_remove(variable, "bn_"),
         variable = recode(variable,
           Y_real = "PIB (Y)",
           C_real = "Consumo total (C)",
           G_real = "Gasto gobierno (G)",
           I_real = "Inversión (I)"
         ))

ggplot(espana_bn_larga, aes(x = periodo, y = valor, color = variable)) +
  geom_line(linewidth = 0.8) +
  geom_hline(yintercept = 0, linetype = "dashed", color = "gray40") +
  scale_y_continuous(labels = comma) +
  scale_x_date(date_breaks = "4 years", date_labels = "%Y") +
  labs(title = "Componente cíclico — Filtro Beveridge-Nelson",
       subtitle = "España, series trimestrales",
       x = "Periodo", y = "Desviación de tendencia", color = "Variable",
       caption = "Fuente: Elaboración propia con datos de Eurostat") +
  theme_classic(base_size = 12) +
  theme(
    plot.title      = element_text(face = "bold", size = 15, hjust = 0.5),
    plot.subtitle   = element_text(size = 11, hjust = 0.5, color = "gray30"),
    axis.text.x     = element_text(angle = 45, hjust = 1),
    legend.position = "bottom",
    panel.border    = element_rect(color = "gray50", fill = NA, linewidth = 0.6)
  )

cov_bn_esp <- espana_bn %>%
  select(-periodo) %>%
  cov(use = "complete.obs")
print(round(cov_bn_esp, 4))
```
# Gráficas inciso D: 
## México
```{r MÉXICO: dispersión por tipo de consumo, echo=FALSE, message=FALSE, warning=FALSE}
# MÉXICO: dispersión (%ΔY, %ΔC) por tipo de consumo

# Necesitamos las tasas de crecimiento de Y y cada tipo de consumo
mexico_scatter <- base %>%
  select(fecha, PIB_real, C_real, Cb_real, C_servicios) %>%
  arrange(fecha) %>%
  mutate(
    dY = (PIB_real    - lag(PIB_real, 4))    / lag(PIB_real, 4),
    dC = (C_real      - lag(C_real, 4))      / lag(C_real, 4),
    dCb = (Cb_real    - lag(Cb_real, 4))     / lag(Cb_real, 4),
    dCs = (C_servicios - lag(C_servicios, 4)) / lag(C_servicios, 4)
  ) %>%
  drop_na()

# Gráfica 1: Y vs C total
ggplot(mexico_scatter, aes(x = dY, y = dC)) +
  geom_point(color = "#2C7BB6", alpha = 0.7, size = 2) +
  geom_smooth(method = "lm", se = TRUE, color = "black", linewidth = 0.8) +
  geom_hline(yintercept = 0, linetype = "dashed", color = "gray50") +
  geom_vline(xintercept = 0, linetype = "dashed", color = "gray50") +
  scale_x_continuous(labels = percent) +
  scale_y_continuous(labels = percent) +
  labs(title = "Consumo total vs PIB",
       subtitle = "México, tasas de crecimiento anuales trimestrales",
       x = "%ΔY", y = "%ΔC",
       caption = "Fuente: Elaboración propia con datos de INEGI") +
  theme_classic(base_size = 12) +
  theme(
    plot.title    = element_text(face = "bold", size = 15, hjust = 0.5),
    plot.subtitle = element_text(size = 11, hjust = 0.5, color = "gray30"),
    panel.border  = element_rect(color = "gray50", fill = NA, linewidth = 0.6)
  )

# Gráfica 2: Y vs Cb (bienes)
ggplot(mexico_scatter, aes(x = dY, y = dCb)) +
  geom_point(color = "#D7191C", alpha = 0.7, size = 2) +
  geom_smooth(method = "lm", se = TRUE, color = "black", linewidth = 0.8) +
  geom_hline(yintercept = 0, linetype = "dashed", color = "gray50") +
  geom_vline(xintercept = 0, linetype = "dashed", color = "gray50") +
  scale_x_continuous(labels = percent) +
  scale_y_continuous(labels = percent) +
  labs(title = "Consumo de bienes vs PIB",
       subtitle = "México, tasas de crecimiento anuales trimestrales",
       x = "%ΔY", y = "%ΔCb",
       caption = "Fuente: Elaboración propia con datos de INEGI") +
  theme_classic(base_size = 12) +
  theme(
    plot.title    = element_text(face = "bold", size = 15, hjust = 0.5),
    plot.subtitle = element_text(size = 11, hjust = 0.5, color = "gray30"),
    panel.border  = element_rect(color = "gray50", fill = NA, linewidth = 0.6)
  )

# Gráfica 3: Y vs Cs (servicios)
ggplot(mexico_scatter, aes(x = dY, y = dCs)) +
  geom_point(color = "#1A9641", alpha = 0.7, size = 2) +
  geom_smooth(method = "lm", se = TRUE, color = "black", linewidth = 0.8) +
  geom_hline(yintercept = 0, linetype = "dashed", color = "gray50") +
  geom_vline(xintercept = 0, linetype = "dashed", color = "gray50") +
  scale_x_continuous(labels = percent) +
  scale_y_continuous(labels = percent) +
  labs(title = "Consumo de servicios vs PIB",
       subtitle = "México, tasas de crecimiento anuales trimestrales",
       x = "%ΔY", y = "%ΔCs",
       caption = "Fuente: Elaboración propia con datos de INEGI") +
  theme_classic(base_size = 12) +
  theme(
    plot.title    = element_text(face = "bold", size = 15, hjust = 0.5),
    plot.subtitle = element_text(size = 11, hjust = 0.5, color = "gray30"),
    panel.border  = element_rect(color = "gray50", fill = NA, linewidth = 0.6)
  )

# ── Versión combinada con facet_wrap ─────────────────────────────────────────
mexico_scatter_largo <- mexico_scatter %>%
  select(fecha, dY, dC, dCb, dCs) %>%
  pivot_longer(
    cols = c(dC, dCb, dCs),
    names_to = "tipo",
    values_to = "dC_val"
  ) %>%
  mutate(tipo = recode(tipo,
    dC  = "Consumo total (C)",
    dCb = "Consumo bienes (Cb)",
    dCs = "Consumo servicios (Cs)"
  ))

ggplot(mexico_scatter_largo, aes(x = dY, y = dC_val, color = tipo)) +
  geom_point(alpha = 0.7, size = 1.8) +
  geom_smooth(method = "lm", se = TRUE, color = "black", linewidth = 0.7) +
  geom_hline(yintercept = 0, linetype = "dashed", color = "gray50") +
  geom_vline(xintercept = 0, linetype = "dashed", color = "gray50") +
  facet_wrap(~ tipo, scales = "free_y", ncol = 1) +
  scale_x_continuous(labels = percent) +
  scale_y_continuous(labels = percent) +
  labs(title = "Relación consumo–producto por tipo de consumo",
       subtitle = "México, tasas de crecimiento anuales trimestrales",
       x = "%ΔY", y = "%ΔC",
       caption = "Fuente: Elaboración propia con datos de INEGI") +
  theme_classic(base_size = 12) +
  theme(
    plot.title      = element_text(face = "bold", size = 15, hjust = 0.5),
    plot.subtitle   = element_text(size = 11, hjust = 0.5, color = "gray30"),
    legend.position = "none",
    strip.text      = element_text(face = "bold"),
    panel.border    = element_rect(color = "gray50", fill = NA, linewidth = 0.6)
  )


```
## EspAña
```{r ESPAÑA: dispersión (ΔY,ΔC) porcentual, echo=FALSE, message=FALSE, warning=FALSE}
# España solo tiene consumo total, no el desglose
espana_scatter <- esp_base %>%
  select(periodo, Y_real, C_real) %>%
  arrange(periodo) %>%
  mutate(
    dY = (Y_real - lag(Y_real, 4)) / lag(Y_real, 4),
    dC = (C_real - lag(C_real, 4)) / lag(C_real, 4)
  ) %>%
  drop_na()

ggplot(espana_scatter, aes(x = dY, y = dC)) +
  geom_point(color = "#D7191C", alpha = 0.7, size = 2) +
  geom_smooth(method = "lm", se = TRUE, color = "black", linewidth = 0.8) +
  geom_hline(yintercept = 0, linetype = "dashed", color = "gray50") +
  geom_vline(xintercept = 0, linetype = "dashed", color = "gray50") +
  scale_x_continuous(labels = percent) +
  scale_y_continuous(labels = percent) +
  labs(title = "Consumo total vs PIB",
       subtitle = "España, tasas de crecimiento anuales trimestrales",
       x = "%ΔY", y = "%ΔC",
       caption = "Fuente: Elaboración propia con datos de Eurostat") +
  theme_classic(base_size = 12) +
  theme(
    plot.title    = element_text(face = "bold", size = 15, hjust = 0.5),
    plot.subtitle = element_text(size = 11, hjust = 0.5, color = "gray30"),
    panel.border  = element_rect(color = "gray50", fill = NA, linewidth = 0.6)
  )

```
# Volatilidad (E):

```{r VOLATILIDAD MÉXICO, echo=FALSE, message=FALSE, warning=FALSE}

volatilidad_mex <- mexico_crec %>%
  select(-fecha) %>%
  summarise(across(everything(), sd, na.rm = TRUE)) %>%
  pivot_longer(everything(), names_to = "serie", values_to = "volatilidad") %>%
  mutate(
    serie = str_remove(serie, "crec_"),
    serie = recode(serie,
      PIB_real    = "PIB (Y)",
      C_real      = "Consumo total (C)",
      Cb_real     = "Consumo bienes (Cb)",
      C_servicios = "Consumo servicios (Cs)",
      G_real      = "Gasto gobierno (G)",
      I_real      = "Inversión (I)",
      NX_real     = "Exportaciones netas (NX)"
    )
  ) %>%
  arrange(desc(volatilidad))

print(volatilidad_mex)

# Gráfica de volatilidad México
ggplot(volatilidad_mex, aes(x = reorder(serie, volatilidad), y = volatilidad)) +
  geom_col(fill = "#2C7BB6", alpha = 0.85) +
  geom_text(aes(label = scales::percent(volatilidad, accuracy = 0.1)),
            hjust = -0.1, size = 3.5) +
  coord_flip() +
  scale_y_continuous(labels = percent, expand = expansion(mult = c(0, 0.15))) +
  labs(title = "Volatilidad de las tasas de crecimiento",
       subtitle = "México — Desviación estándar de %ΔX anual",
       x = NULL, y = "Desviación estándar",
       caption = "Fuente: Elaboración propia con datos de INEGI") +
  theme_classic(base_size = 12) +
  theme(
    plot.title    = element_text(face = "bold", size = 15, hjust = 0.5),
    plot.subtitle = element_text(size = 11, hjust = 0.5, color = "gray30"),
    panel.border  = element_rect(color = "gray50", fill = NA, linewidth = 0.6)
  )


```

```{r volatilidad ESPAÑA,echo=FALSE, message=FALSE, warning=FALSE}
# 
volatilidad_esp <- espana_crec %>%
  select(-periodo) %>%
  summarise(across(everything(), sd, na.rm = TRUE)) %>%
  pivot_longer(everything(), names_to = "serie", values_to = "volatilidad") %>%
  mutate(
    serie = str_remove(serie, "crec_"),
    serie = recode(serie,
      Y_real  = "PIB (Y)",
      C_real  = "Consumo total (C)",
      G_real  = "Gasto gobierno (G)",
      I_real  = "Inversión (I)",
      NX_real = "Exportaciones netas (NX)"
    )
  ) %>%
  arrange(desc(volatilidad))

print(volatilidad_esp)

ggplot(volatilidad_esp, aes(x = reorder(serie, volatilidad), y = volatilidad)) +
  geom_col(fill = "#D7191C", alpha = 0.85) +
  geom_text(aes(label = scales::percent(volatilidad, accuracy = 0.1)),
            hjust = -0.1, size = 3.5) +
  coord_flip() +
  scale_y_continuous(labels = percent, expand = expansion(mult = c(0, 0.15))) +
  labs(title = "Volatilidad de las tasas de crecimiento",
       subtitle = "España — Desviación estándar de %ΔX anual",
       x = NULL, y = "Desviación estándar",
       caption = "Fuente: Elaboración propia con datos de Eurostat") +
  theme_classic(base_size = 12) +
  theme(
    plot.title    = element_text(face = "bold", size = 15, hjust = 0.5),
    plot.subtitle = element_text(size = 11, hjust = 0.5, color = "gray30"),
    panel.border  = element_rect(color = "gray50", fill = NA, linewidth = 0.6)
  )

```

# Regresiones (F)
```{r regresiones, echo=FALSE, message=FALSE, warning=FALSE}
# México — niveles y logs
mexico_series <- base %>%
  select(fecha, PIB_real, C_real, Cb_real, C_servicios, G_real, I_real, NX_real) %>%
  mutate(
    lY  = log(PIB_real),
    lC  = log(C_real),
    lCb = log(Cb_real),
    lCs = log(C_servicios),
    lG  = log(G_real),
    lI  = log(I_real)
  )
write_xlsx(mexico_series, "Outputs/mexico_series.xlsx")

# España — niveles y logs
espana_series <- esp_base %>%
  select(periodo, Y_real, C_real, G_real, I_real, NX_real) %>%
  mutate(
    lY = log(Y_real),
    lC = log(C_real),
    lG = log(G_real),
    lI = log(I_real)
  )

# Preparar datos
datos_reg <- mexico_series %>%
  mutate(fecha = as.Date(fecha)) %>%
  select(fecha, PIB_real, C_real, Cb_real, C_servicios) %>%
  arrange(fecha) %>%
  mutate(
    # Logaritmos
    lY  = log(PIB_real),
    lC  = log(C_real),
    lCb = log(Cb_real),
    lCs = log(C_servicios),
    # Tasas de crecimiento (vs mismo trimestre año anterior)
    dY  = (PIB_real     - lag(PIB_real, 4))     / lag(PIB_real, 4),
    dC  = (C_real       - lag(C_real, 4))       / lag(C_real, 4),
    dCb = (Cb_real      - lag(Cb_real, 4))      / lag(Cb_real, 4),
    dCs = (C_servicios  - lag(C_servicios, 4))  / lag(C_servicios, 4),
    # Rezagos de dY para modelo 3
    dY_lag1 = lag(dY, 1)
  ) %>%
  drop_na()

# Función corregida con los 4 modelos correctos
estimar_modelos <- function(datos, var_C, var_lC, var_dC, nombre) {
  
  cat("\n", rep("═", 60), "\n", sep = "")
  cat("TIPO DE CONSUMO:", nombre, "\n")
  cat(rep("═", 60), "\n", sep = "")
  
  # Modelo 1: Ct = a + bYt (niveles)
  m1 <- lm(reformulate("PIB_real", response = var_C), data = datos)
  cat("\nModelo 1: Ct = a + bYt (niveles)\n")
  print(tidy(m1) %>% mutate(across(where(is.numeric), ~ round(., 4))))
  cat("R² =", round(glance(m1)$r.squared, 4), "\n")
  
  # Modelo 2: %ΔCt = a + b%ΔYt (tasas de crecimiento contemporáneas)
  m2 <- lm(reformulate("dY", response = var_dC), data = datos)
  cat("\nModelo 2: %ΔCt = a + b%ΔYt\n")
  print(tidy(m2) %>% mutate(across(where(is.numeric), ~ round(., 4))))
  cat("R² =", round(glance(m2)$r.squared, 4), "\n")
  
  # Modelo 3: %ΔCt = a + b%ΔYt-1 (con rezago en Y)
  m3 <- lm(reformulate("dY_lag1", response = var_dC), data = datos)
  cat("\nModelo 3: %ΔCt = a + b%ΔYt-1 (rezago)\n")
  print(tidy(m3) %>% mutate(across(where(is.numeric), ~ round(., 4))))
  cat("R² =", round(glance(m3)$r.squared, 4), "\n")
  
  # Modelo 4: ct = a + byt (logaritmos en niveles)
  m4 <- lm(reformulate("lY", response = var_lC), data = datos)
  cat("\nModelo 4: ct = a + byt (logaritmos)\n")
  print(tidy(m4) %>% mutate(across(where(is.numeric), ~ round(., 4))))
  cat("R² =", round(glance(m4)$r.squared, 4), "\n")
  
  list(m1 = m1, m2 = m2, m3 = m3, m4 = m4)
}

# Estimar para cada tipo de consumo
modelos_C  <- estimar_modelos(datos_reg, "C_real",      "lC",  "dC",  "Consumo total")
modelos_Cb <- estimar_modelos(datos_reg, "Cb_real",     "lCb", "dCb", "Consumo bienes")
modelos_Cs <- estimar_modelos(datos_reg, "C_servicios", "lCs", "dCs", "Consumo servicios")

# Tabla resumen
extraer_resumen <- function(modelos, nombre) {
  tibble(
    consumo = nombre,
    modelo  = c(
      "Ct = a + bYt",
      "%ΔCt = a + b%ΔYt",
      "%ΔCt = a + b%ΔYt-1",
      "ct = a + byt"
    ),
    b       = c(tidy(modelos$m1)$estimate[2], tidy(modelos$m2)$estimate[2],
                tidy(modelos$m3)$estimate[2], tidy(modelos$m4)$estimate[2]),
    t_stat  = c(tidy(modelos$m1)$statistic[2], tidy(modelos$m2)$statistic[2],
                tidy(modelos$m3)$statistic[2], tidy(modelos$m4)$statistic[2]),
    p_value = c(tidy(modelos$m1)$p.value[2], tidy(modelos$m2)$p.value[2],
                tidy(modelos$m3)$p.value[2], tidy(modelos$m4)$p.value[2]),
    R2      = c(glance(modelos$m1)$r.squared, glance(modelos$m2)$r.squared,
                glance(modelos$m3)$r.squared, glance(modelos$m4)$r.squared)
  )
}

tabla_resumen <- bind_rows(
  extraer_resumen(modelos_C,  "Consumo total"),
  extraer_resumen(modelos_Cb, "Consumo bienes"),
  extraer_resumen(modelos_Cs, "Consumo servicios")
) %>%
  mutate(across(c(b, t_stat, R2), ~ round(., 4)),
         p_value = round(p_value, 5))

print(tabla_resumen)
```



```{r exportar final, echo=FALSE, message=FALSE, warning=FALSE}
if (!dir.exists("Outputs")) dir.create("Outputs")# Crear carpeta de outputs si no existe


write_xlsx(espana_series, "Outputs/espana_series.xlsx")

# México — tasas de crecimiento
write_xlsx(mexico_crec,  "Outputs/mexico_crec.xlsx")

# México — filtro HP
write_xlsx(mexico_hp, "Outputs/mexico_hp.xlsx")

# México — filtro Band-Pass
write_xlsx(mexico_bp, "Outputs/mexico_bp.xlsx")

# México — filtro Beveridge-Nelson
write_xlsx(mexico_bn, "Outputs/mexico_bn.xlsx")

# España — tasas de crecimiento
write_xlsx(espana_crec, "Outputs/espana_crec.xlsx")

# España — filtro HP
write_xlsx(espana_hp, "Outputs/espana_hp.xlsx")

# España — filtro Band-Pass
write_xlsx(espana_bp, "Outputs/espana_bp.xlsx")

# España — filtro Beveridge-Nelson
write_xlsx(espana_bn, "Outputs/espana_bn.xlsx")

# Función para convertir matriz a tibble exportable
matriz_a_tibble <- function(mat) {
  as.data.frame(mat) %>%
    tibble::rownames_to_column("variable")
}

write_xlsx(list(
  "Mex_crec" = matriz_a_tibble(cov_crec_mex),
  "Mex_HP"   = matriz_a_tibble(cov_hp_mex),
  "Mex_BP"   = matriz_a_tibble(cov_bp_mex),
  "Mex_BN"   = matriz_a_tibble(cov_bn_mex),
  "Esp_crec" = matriz_a_tibble(cov_crec_esp),
  "Esp_HP"   = matriz_a_tibble(cov_hp_esp),
  "Esp_BP"   = matriz_a_tibble(cov_bp_esp),
  "Esp_BN"   = matriz_a_tibble(cov_bn_esp)
), "Outputs/matrices_covarianza.xlsx")

# Dispersión consumo vs PIB
write_xlsx(mexico_scatter,  "Outputs/mexico_scatter.xlsx")
write_xlsx(espana_scatter,  "Outputs/espana_scatter.xlsx")

# Volatilidad
write_xlsx(list(
  "Mexico" = volatilidad_mex,
  "Espana" = volatilidad_esp
), "Outputs/volatilidad.xlsx")

# Modelos de regresión

write_xlsx(tabla_resumen, "Outputs/tabla_regresiones.xlsx")

tabla_detalle_mex <- bind_rows(
  tidy(modelos_C$m1)  %>% mutate(consumo = "C total",     modelo = "Ct = a + bYt"),
  tidy(modelos_C$m2)  %>% mutate(consumo = "C total",     modelo = "%ΔCt = a + b%ΔYt"),
  tidy(modelos_C$m3)  %>% mutate(consumo = "C total",     modelo = "%ΔCt = a + b%ΔYt-1"),
  tidy(modelos_C$m4)  %>% mutate(consumo = "C total",     modelo = "ct = a + byt"),
  tidy(modelos_Cb$m1) %>% mutate(consumo = "C bienes",    modelo = "Ct = a + bYt"),
  tidy(modelos_Cb$m2) %>% mutate(consumo = "C bienes",    modelo = "%ΔCt = a + b%ΔYt"),
  tidy(modelos_Cb$m3) %>% mutate(consumo = "C bienes",    modelo = "%ΔCt = a + b%ΔYt-1"),
  tidy(modelos_Cb$m4) %>% mutate(consumo = "C bienes",    modelo = "ct = a + byt"),
  tidy(modelos_Cs$m1) %>% mutate(consumo = "C servicios", modelo = "Ct = a + bYt"),
  tidy(modelos_Cs$m2) %>% mutate(consumo = "C servicios", modelo = "%ΔCt = a + b%ΔYt"),
  tidy(modelos_Cs$m3) %>% mutate(consumo = "C servicios", modelo = "%ΔCt = a + b%ΔYt-1"),
  tidy(modelos_Cs$m4) %>% mutate(consumo = "C servicios", modelo = "ct = a + byt")
) %>%
  mutate(across(where(is.numeric), ~ round(., 5))) %>%
  select(consumo, modelo, term, estimate, std.error, statistic, p.value)

write_xlsx(tabla_detalle_mex, "Outputs/regresiones_detalle_mexico.xlsx")


# Verificar outputs
cat("Archivos exportados en carpeta Outputs:\n")
list.files("Outputs/")
```

